ACORDAO-COMPLETO-2425696

ACÓRDÃO 973/2022 ATA 16/2022 - PLENÁRIO

VISTOS, relatados e discutidos estes autos de tomada de contas especial instaurada pela Secretaria de Políticas de Promoção da Igualdade Racial da Presidência da República (Seppir) , em face da não-aprovação da prestação de contas dos recursos públicos federais repassados à Fundação Universidade de Brasília (FUB) , por força do Convênio 15/2007-Seppir/PR, Siafi 597752, cujo objeto foi o desenvolvimento institucional do Conselho Nacional de Promoção da Igualdade Racial e a realização do VII Fórum Intergovernamental de Promoção da Igualdade Racial (VII Fipir) ,
ACORDAM os Ministros do Tribunal de Contas da União, reunidos em sessão do Plenário, ante as razões expostas pelo Relator, em:
9.1. excluir a Fundação Universidade de Brasília (FUB) e Ma¿rcia de Albuquerque Rosalvos da presente tomada de contas especial; 
9.2. considerar Márcio Resende de Almeida revel, para todos os efeitos, com fundamento no art. 12, § 3º, da Lei 8.443/1992, dando-se prosseguimento ao processo; 
9.3. rejeitar as alegações de defesa apresentadas por Timothy Martin Mulholland, Alexandre Lima e Cláudio de Moraes Machado; 
9.4. julgar irregulares as contas de Timothy Martin Mulholland, Alexandre Lima, Cláudio de Moraes Machado e Márcio Resende de Almeida, com fundamento nos arts. 1º, inciso I; 16, III, "b" e  "c"; 19 e 23, III, da Lei 8.443/1992, e condená-los, em regime de solidariedade, ao pagamento das quantias a seguir especificadas, com a fixação do prazo de quinze dias, a contar da notificação, para que comprovem, perante o Tribunal (art. 214, inciso III, alínea "a", do RI/TCU) , o recolhimento das seguintes dívidas ao Tesouro Nacional, atualizadas monetariamente e acrescidas dos juros de mora, calculados a partir das datas discriminadas, até a data do recolhimento, na forma prevista na legislação em vigor:
9.4.1. responsáveis: Timothy Martin Mulholland, na condição de Presidente da FUB e signatário do Termo de Convênio Seppir/PR 15/2007 (Siafi 597752) ; e Alexandre Lima, na condição de Diretor e Ordenador de Despesas da Editora Universidade de Brasília (EDU) e de Gestor do Convênio 15/2007, designado pelo Ato do Decanato de Administração 404/2007, de 20/12/2007:
	DATA
	VALOR (R$) 
	D/C

	18/12/2007
	R$ 312.152,40
	D

9.4.2. responsáveis: Timothy Martin Mulholland, na condição de Presidente da FUB e signatário do Termo de Convênio Seppir/PR 15/2007 (Siafi 597752) e do Contrato 629/2007, firmado entre a FUB e a Fepad, em 19/12/2007; Alexandre Lima, na condição de Diretor e Ordenador de Despesas da Editora Universidade de Brasília (EDU) e de Gestor do Convênio 15/2007, designado pelo Ato do Decanato de Administração 404/2007, de 20/12/2007; Cláudio de Moraes Machado e Márcio Resende de Almeida, na condição, respectivamente, de Presidente e de Diretor Administrativo-Financeiro da extinta Fepad:
	DATA
	VALOR (R$) 
	D/C

	28/3/2008
	R$ 151.000,00
	D

	28/3/2008
	R$ 120.750,00
	D

	9/4/2008
	R$ 541.550,00
	D

9.5. aplicar aos responsáveis, a seguir discriminados, a multa individual prevista no art. 57 da Lei 8.443/1992, nos valores a seguir especificados, com a fixação do prazo de quinze dias, a contar das notificações, para comprovarem, perante o Tribunal (art. 214, inciso III, alínea "a", do Regimento Interno) , o recolhimento das dívidas ao Tesouro Nacional, atualizadas monetariamente, desde a data do presente acórdão até a dos efetivos recolhimentos, se forem pagas após o vencimento, na forma da legislação em vigor: 
	RESPONSÁVEL 
	VALOR

	Timothy Martin Mulholland
	R$  600.000,00

	Alexandre Lima
	R$  600.000,00

	Cláudio de Moraes Machado
	R$  300.000,00

	Márcio Resende de Almeida
	R$  300.000,00

9.6. considerar graves as infrações cometidas por Timothy Martin Mulholland e Alexandre Lima, nos termos do artigo 60 da Lei 8.443/1992 c/c artigo 270, §1º, do RI/TCU; 
9.7. inabilitar Timothy Martin Mulholland e Alexandre Lima para o exercício de cargo em comissão ou função de confiança no âmbito da Administração Pública, pelo período de 5 anos, com fundamento no artigo 60 da Lei 8.443/1992 c/c artigo 270, §2º, do RI/TCU; 
9.8. autorizar a cobrança judicial das dívidas, caso não atendidas as notificações, nos termos do art. 28, inciso II, da Lei 8.443/1992, c/c o art. 219, inciso II, do RI/TCU; 
9.9. encaminhar cópia desta deliberação ao Procurador-Chefe da Procuradoria da República no Distrito Federal, nos termos do art. 16, § 3º, da Lei 8.443/1992 c/c o art. 209, § 7º, do RI/TCU, para adoção das medidas que entender cabíveis;
9.10. juntar cópia desta deliberação ao TC Processo 007.770/2013-8;
9.11. dar ciência desta deliberação a Márcia de Albuquerque Rosalvos, à Fundação Universidade de Brasília (FUB) e à Secretaria de Políticas de Promoção da Igualdade Racial do Ministério da Mulher, da Família e dos Direitos Humanos (Seppir) .

Tomada de contas especial instaurada em face da não aprovação da prestação de contas de convênio que teve por objeto o desenvolvimento institucional do Conselho Nacional de Promoção da Igualdade Racial e a realização do VII Fórum Intergovernamental de Promoção da Igualdade Racial. Análise das alegações de defesa.

Fundação Universidade de Brasília.

3. Interessados/Responsáveis:
3.1. Responsáveis: Alexandre Lima (XXX.993.756-XX); Cláudio de Moraes Machado (XXX.773.807-XX); Fundação Universidade de Brasília (00.038.174/0001-43); Márcio Resende de Almeida (XXX.496.971-XX); Márcia de Albuquerque Rosalvos (XXX.779.001-XX); Timothy Martin Mulholland (XXX.829.971-XX).

13.1. Ministros presentes: Ana Arraes (Presidente), Walton Alencar Rodrigues (Relator), Benjamin Zymler, Augusto Nardes, Vital do Rêgo e Antonio Anastasia.
13.2. Ministros-Substitutos convocados: Augusto Sherman Cavalcanti e Marcos Bemquerer Costa.
13.3. Ministros-Substitutos presentes: André Luís de Carvalho e Weder de Oliveira.

Alexandre Lima

WALTON ALENCAR RODRIGUES

Adoto, como relatório, a instrução da Secretaria de Controle Externo da Educação (SecexEducação) , peça 119, cujas análises e proposta de encaminhamento contaram com anuência do respectivo dirigente.
Transcrevo a instrução a seguir, in verbis:
"INTRODUÇÃO
	Trata-se de tomada de contas especial instaurada pela Secretaria de Políticas de Promoção da Igualdade Racial (Seppir) em desfavor do Sr. Timothy Martin Mulholland, na condição de Presidente da Fundação Universidade de Brasília (FUB) , em face da não aprovação da prestação de contas dos recursos públicos federais repassados à FUB, por força do Convênio 15/2007-Seppir/PR, Siafi 597752, que teve por objeto o desenvolvimento institucional do Conselho Nacional de Promoção da Igualdade Racial e a realização do VII Fórum Intergovernamental de Promoção da Igualdade Racial (VII Fipir) .  
2. 	Conforme disposto no Termo Simplificado de Convênio (peça 1, p. 124-125) , foram previstos R$ 18.599.803,20 para a execução do objeto, dos quais R$ 18.047.803,20 (97,03% dos recursos) seriam repassados pela concedente e R$ 552.000,00 (2,97% dos recursos) corresponderiam à contrapartida. No entanto, em razão da rescisão do ajuste pela concedente, em 8/7/2009 (peça 2, p. 22-23) , foi descentralizada, efetivamente, apenas a quantia de R$ 2.578.257,60, em uma parcela, mediante a nota de movimentação de crédito 2007NC000117, de 17/12/2007 (peça 1, p. 157) . Os recursos foram creditados na conta específica do ajuste em 18/12/2007. 
3. 	A rescisão unilateral do Convênio 15/2007 pela Seppir/PR decorreu do descumprimento, por parte da FUB, de obrigações insertas no inciso II, do Termo Simplificado de Convênio (peça 2, p. 19 e peça 1, p. 124-125) , o qual foi verificado pela concedente durante fiscalização realizada na FUB, no período de 4 a 7/3/2008 (Relatório de Fiscalização 4/2008, junto à peça 2, p. 6-17) . A fiscalização resultou na indicação das seguintes obrigações descumpridas: 
a) promover a execução do objeto do convênio na forma e prazos estabelecidos no Plano de Trabalho (inciso II, item 'a', do Termo Simplificado de Convênio) ; 
b) garantir a execução do objeto do convênio no prazo fixado (inciso II, item 'd', do Termo Simplificado de Convênio) ; 
c) permitir e facilitar ao órgão concedente o acesso a toda documentação, dependências e locais do projeto (inciso II, item 'e', do Termo Simplificado de Convênio) ; 
d) comprovar o bom e regular emprego dos recursos recebidos, bem como os resultados alcançados (inciso II, item 'f', do Termo Simplificado de Convênio) ; 
e) manter o órgão concedente informado sobre quaisquer eventos que dificultem ou interrompam o curso normal de execução do convênio (inciso II, item 'h', do Termo Simplificado de Convênio) ; 
f) prestar contas em conformidade com a Instrução Normativa/STN 01/97 (inciso II, item 'J', do Termo Simplificado de Convênio) . 
4. 	A vigência original do ajuste era de 13/12/2007 a 31/12/2010 (peça 1, p. 124-125) . Todavia, em virtude da rescisão unilateral já mencionada, o convênio teve vigência até o dia 8/7/2009 (peça 2, p. 22) . A data-limite para apresentação da prestação de contas foi fixada, em decorrência da rescisão do ajuste, para trinta dias contados da ciência da rescisão. 
HISTÓRICO 
5. 	Inicialmente, repisa-se histórico minucioso constante da instrução precedente, como segue (peça 75) :
5. 	Em decorrência da instrução inicial (peça 5) , promoveu-se a citação do Sr. Timothy, Presidente da FUB à época dos fatos e signatário do termo de Convênio 15/2007, em face da não comprovação da regular aplicação dos recursos públicos repassados à Universidade de Brasília no âmbito do Convênio 15/2007. 
6.	 Após o recebimento das alegações de defesa apresentadas pelo Sr. Timothy (peça 15) , esta unidade técnica verificou que o valor do débito informado por meio do Ofício 192/2016-TCU-SecexEducação (R$ 1.159.875,18) divergia do valor apurado na instrução inicial juntada à peça 5 (R$ 1.125.452,00) , constante do demonstrativo de débito juntado à peça 3. Ademais, constatou-se a necessidade de promover a citação solidária da convenente (FUB) , pelo descumprimento de obrigações constantes da Cláusula II, alíneas 'a', 'd', 'f', 'h' e 'j', do Termo de Convênio assinado (peça 1, p. 124-125) . 
7. 	Assim, consoante proposta formulada na instrução juntada à peça 18, promoveu-se a citação solidária da FUB e do Sr. Timothy (peças 21 e 22) , em face da falta de comprovação da regular aplicação dos recursos públicos repassados pela Seppir.
8. O Sr. Timothy tomou ciência do ofício que lhe foi remetido em 30/12/2016, conforme documento constante da peça 25, tendo apresentado, tempestivamente, suas alegações de defesa, conforme documentação integrante da peça 27. 
9. 	Regularmente citada, a FUB, por meio de sua Presidente, Marcia Abrahão Moura, requereu e teve concedida, por duas vezes, dilação do prazo para apresentação de alegações de defesa (peças 23, 24 e 31) . Não obstante as prorrogações concedidas, a FUB apresentou intempestivamente suas alegações de defesa (em 30/3/2017, peça 48) , eis que o prazo final concedido para tal mister, após as duas prorrogações concedidas, findara em 6/2/2017.  
10. Durante o transcurso do prazo concedido para a apresentação da defesa da FUB e de posse das alegações de defesa apresentadas pelo Sr. Timothy, esta unidade técnica, procedendo à análise preliminar das alegações apresentadas, constatou, em instrução complementar, a necessidade de promover a citação dos Srs. Alexandre Lima e Márcia Albuquerque Rosalvos Domingues, na condição de, respectivamente, Gestor e Gestora Substituta do Convênio 15/2007-Seppir/PR (peças 32 e 35) , pelo débito decorrente da não comprovação da regular aplicação dos recursos públicos repassados à FUB, no âmbito do Convênio 15/2007. Tais medidas preliminares foram efetivadas, respectivamente, por meio dos expedientes das peças 37 e 38.
11. Regularmente citada, em 13/2/2017 (peças 37 e 39) , a Sra. Márcia Albuquerque, Gestora-substituta do Convênio 15/2007-Seppir/PR (peça 32) , solicitou e obteve, em 22/2/2017, cópia eletrônica dos presentes autos.  Em 8/3/2017, portanto seis dias após o término do prazo inicialmente concedido, a responsável requereu e teve concedida a prorrogação por mais trinta dias, a contar do término do prazo inicial (2/3/2017) . No entanto, a responsável deixou transcorrer o prazo sem apresentar as alegações de defesa devidas, vindo a apresentá-las, intempestivamente, apenas em 7/4/2017 (peça 49) .
12. Regularmente citado (peças 38 e 43) , o Sr. Alexandre Lima, Gestor do Convênio 15/2007-Seppir/PR (peça 32) , apresentou, tempestivamente, as alegações de defesa juntadas à peça 42.
13. A análise das alegações de defesa apresentadas pelos responsáveis citados e pela FUB, por meio de sua Presidente, Márcia Abrahão Moura, foram analisadas na instrução juntada à peça 52. Naquela oportunidade, consignou-se, em síntese, que:
	a) quanto à responsabilização da FUB, que a instituição fora citada em face da possibilidade de que houvesse sido beneficiada pela aplicação irregular dos recursos recebidos, conforme estabelece a Decisão Normativa TCU 57/2004. No entanto, considerando a ausência de indícios de que a fundação federal tenha se beneficiado pela aplicação irregular de recursos do Convênio 15/2007, propôs-se acatar as alegações defesa apresentadas pela FUB, para afastar sua responsabilidade pelo débito apurado nestes autos;
	b) em relação à preliminar suscitada pelo Sr. Timothy, em sua defesa, no sentido de que deveriam ter sido responsabilizados solidariamente com ele, pelo dano ao Erário apurado nos autos, os seus sucessores, restou demonstrada sua improcedência (itens 28-30 da instrução juntada à peça 52) ;
	c) a FUB apresentou trechos de relatório apresentado pela Comissão de Processo Administrativo Disciplinar da Controladoria Geral da União, processo 00190.040623/2009-71, a respeito da execução dos convênios 15/2007 e 20/2007, a fim de demonstrar a responsabilidade exclusiva dos Srs. Timothy e Alexandre Lima, ex-gestores da UnB, pela não comprovação da boa e regular aplicação dos recursos do Convênio 15/2007, mas não juntou aos autos cópia de tal documento. A representante da FUB afirmou que as conclusões indicadas no relatório da CPAD da CGU (acolhidas no Acórdão 5.706/2008 do TCU) eram uníssonas no sentido de que as irregularidades praticadas, no âmbito do Convênio 15/2007, deveriam ser atribuídas, exclusivamente, àqueles responsáveis;
	d) quanto à responsabilização do Sr. Timothy, autoridade que nomeou e manteve Alexandre Lima à frente da EDU e da ADI à época dos fatos, além de indicá-lo como gestor do convênio analisado, propôs-se acatar as suas alegações de defesa, uma vez que não foram juntadas provas aos autos que comprovassem as alegações trazidas pela FUB de que processo administrativo disciplinar teria evidenciado que o Sr Timothy, embora alertado por diversas vezes e por diversas pessoas, acerca dos desvios que vinham sendo praticados pelo Sr. Alexandre Lima, não teria adotado nenhuma medida para coibir tais irregularidades;
	e) quanto à responsabilização do Sr. Alexandre Lima, na condição de Gestor do Convênio 15/2007-Seppir/PR, em face da análise promovida nos itens 42 a 51 da seção "Exame Técnico" da instrução juntada à peça 52, propôs-se rejeitar as alegações de defesa apresentadas pelo responsável, uma vez que o gestor não apresentou documentos que pudessem afastar sua responsabilidade pelas irregularidades a ele atribuídas e que não restou demonstrada nos autos sua boa-fé ou a ocorrência de outros excludentes de culpabilidade;
	f) quanto à responsabilização da Sra. Márcia Albuquerque Rosalvos Domingues, na condição de Gestora Substituta do Convênio 15/2007-Seppir/PR, em face da análise promovida nos itens 66-69 da seção "Exame Técnico" da instrução juntada à peça 52, propôs-se acolher as alegações de defesa apresentadas pela responsável para afastar sua responsabilidade pela não comprovação da regular aplicação dos recursos públicos repassados à FUB no âmbito do Convênio 15/2007, tendo em conta que não se comprovou que a responsável, na função de gestora substituta, tivesse efetivamente substituído o Sr. Alexandre Lima durante a execução do pacto em questão.
14. Com a proposta consignada no item 13 desta instrução, os autos foram encaminhados à consideração superior e, após análise, o Ministério Público exarou o Parecer juntado à peça 55, do qual se extraem os seguintes trechos:
7. Mostra-se adequado o acolhimento das alegações da FUB e da Sra. Márcia Albuquerque Rosalvos Domingues, pois não há evidências de que os recursos tenham sido empregados em benefício da universidade, tampouco de que a Sra. Márcia tenha efetivamente substituído o gestor do convênio. 
8. Quanto às alegações do ex-reitor Timothy Martin Mulholland, foram acolhidas pela unidade técnica sob os seguintes argumentos, em síntese: 
a) não há nos autos indício de que o reitor tenha praticado atos administrativos, além do ato de natureza política consistente na decisão discricionária de celebrar o convênio; 
b) outro servidor, no caso o Sr. Alexandre Lima, foi designado pelo Decanato de Administração como gestor do convênio, com a atribuição de "zelar pela boa e regular execução do ajuste, acompanhar e fiscalizar a execução do projeto e prestar contas das ações realizadas, nos prazos estabelecidos"; 
c) o Convênio 15/2007 não envolveu objeto de interesse precípuo da UnB ou a transferência de recursos de alta materialidade, quando comparado ao montante gerido pela UG. 
9. De fato, tais razões seriam em tese suficientes para afastar a responsabilidade do ex-reitor, considerando que o prazo para prestação de contas encerrou-se após o fim de sua gestão e que as demais falhas eram relacionadas à execução do convênio, sendo mais adequadamente atribuíveis ao servidor com competência para acompanhar e fiscalizar o ajuste. 
10. Todavia, a FUB mencionou em sua defesa trechos do relatório da Comissão de Processo Administrativo Disciplinar (Processo 00190.040623/2009-71) , que, à primeira vista, implicam diretamente o ex-reitor na prática de irregularidades relacionadas ao convênio em tela, consoante se observa do seguinte relato, transcrito na instrução (grifamos) : 
As irregularidades apuradas dizem respeito à execução dos convênios 15/2007 e 20/2007 celebrados com a Secretaria Especial de Políticas de Promoção e Igualdade Racial (SEPPIR) , com valor pactuado em R$ 18.599.903,20 (dezoito milhões, quinhentos e noventa e nove mil novecentos e três reais e vinte centavos) , que foram repassados à Editora UnB, responsável pela execução das atividades do convênio, sob orientação do ordenador de despesas e diretor executivo da Editora, Alexandre Lima. 
[...] 
No termo de indiciamento, cujo conteúdo fora reproduzido no relatório da CPAD, destacou-se que as irregularidades derivaram também da "relação de proximidade entre o indiciado Timothy Martin Mulholland e o outro acusado Alexandre Lima, que se sobrepunha ao interesse público e servia para manter a estrutura de poder da Universidade de Brasília", o que ficou comprovado pelos "indícios, os elementos e as provas testemunhais e documentais acostados aos autos". 
O relatório também foi conclusivo no sentido de que "As condutas foram comissivas e omissivas por parte do ex-reitor Timothy Mulholland eis que tinha pleno conhecimento dos fatos, o mesmo foi alertado diversas vezes, por diversas pessoas, sobre os desvios que vinham sendo praticados frequentemente, especialmente no âmbito da Editora da Universidade de Brasília, mas que claramente o indiciado se omitia no seu dever como autoridade máxima daquela Universidade e até mesmo acobertava sem nenhuma medida séria e severa foi tomada para coibir os desmandos e desvios que vinham acontecendo". 
11. Vê-se que, de acordo com o relato da FUB, a Comissão de Processo Administrativo Disciplinar concluiu no sentido de que condutas graves teriam sido praticadas pelo ex-reitor em relação aos Convênios 15/2007 e 20/2007, celebrados com a Seppir. 
12. A propósito, cumpre observar que também tramita neste Tribunal TCE relativa ao Convênio 20/2007 (TC Processo 007.770/2013-8) , atualmente em fase de citações. 
13. Conforme menciona a unidade técnica, o relatório do referido PAD não foi juntado a este processo. Desse modo, preliminarmente à apreciação do mérito desta TCE, convém efetuar diligência com vistas à obtenção de cópia integral dos autos do Processo 00190.040623/2009-71, conduzido pela Comissão de Processo Administrativo Disciplinar que, de acordo com o ofício à peça 2, p.26, integrava o Ministério da Educação. 
14. Obtida essa documentação, a unidade técnica poderá reavaliar as responsabilidades em relação às irregularidades na execução dos Convênios 15/2007 e 20/2007, ou a própria caracterização das irregularidades, à luz dos "elementos e provas testemunhais e documentais" acostados àqueles autos, formulando, se for o caso, nova proposta de citações, tanto neste processo quanto no TC Processo 007.770/2013-8. 
15. Ante o exposto, este representante do MP/TCU manifesta-se, preliminarmente, no sentido de que seja efetuada diligência junto à Comissão de Processo Administrativo Disciplinar do Ministério da Educação, com vistas à obtenção de cópia dos autos do Processo 00190.040623/2009-71, a fim de que a unidade técnica efetue nova análise desta TCE à luz das evidências colhidas naquele processo.
15. 	De posse desses elementos, o Ministro Walton Alencar Rodrigues, Relator deste processo, determinou a realização da diligência proposta pelo Ministério Público (peça 56) . Em resposta à diligência promovida por esta unidade técnica (peças 57 e 58) , o Corregedor do Ministério da Educação encaminhou cópia do Processo Administrativo Disciplinar 00190.040623/2009-71 e de outros apensos (peças 60-63) .
6. 	Em face dos documentos encaminhados em resposta à diligência, foi reanalisada, por meio de instrução à peça 75, a responsabilidade do Sr. Timothy, à luz das provas colhidas naquele processo administrativo, que culminou com a demissão do ex-Reitor da UnB e do Sr. Alexandre Lima, por violação do inciso IX do art. 117 c/c incisos IV e XIII do art. 132, todos da Lei no 8.112, de 11/12/1990, bem como do art. 10, caput e incisos I e VIII, da Lei no 8.429, de 2/6/1992. Na citada instrução, examinou-se, ainda, a responsabilidade dos dirigentes da Fepad, porquanto foram identificados subsídios nos documentos ora recebidos e em outro processo em instrução nesta unidade técnica (TC Processo 007.770/2013-8) que dão conta da utilização irregular dos recursos repassados àquela fundação de apoio pela FUB. 
7.	Sob esse prisma, a instrução anterior concluiu que o Sr. Timothy tem responsabilidade pelo dano causado ao erário apurado neste processo, por culpa in eligendo e in vigilando, e que os dirigentes da Fepad deveriam ser citados em solidariedade com o Sr. Timothy e o Sr. Alexandre Lima pela parcela que competiu àquela fundação de apoio administrar (peça 75) .
8. 	Além disso, em decorrência do exame dos documentos recebidos, entendeu-se que a responsabilidade solidária pelo débito deveria ser estendida aos gestores da Fepad da época dos fatos, os senhores Cláudio de Moraes Machado (CPF XXX.773.807-XX) , Presidente, e Márcio Resende de Almeida (CPF XXX.496.971-XX) , Diretor Administrativo-Financeiro. Não se propôs a citação da Fepad, tendo em conta que a fundação já estava com situação cadastral "baixada", conforme informação da Secretaria da Receita Federal (peça 72) .
9. 		Dessa forma, considerou-se que: i) a parcela pendente de devolução dos recursos recebidos pela FUB da Seppir equivale a R$ 1.125.452,40; ii) daquele valor, foram transferidos R$ 813.300,00 para execução descentralizada por parte da Fepad e iii) a diferença entre aqueles dois valores equivale a R$ 312.152,40, o débito está dividido, para fins de citação, em dois blocos, nos seguintes moldes:
	Bloco
	Responsáveis
	Data
	Valor

	Bloco 1
 (parcela repassada à Fepad) 
	Sr. Timothy, Sr. Alexandre Lima e dirigentes da Fepad
	28/3/2008
	R$ 151.000,00

				R$ 120.750,00

			9/4/2008
	R$ 541.550,00

	Bloco 2
	Sr. Timothy e Sr. Alexandre Lima
	18/12/2007
	R$ 312.152,40

	Total
	R$ 1.125.452,40

10. 	A citada proposta do auditor-instrutor foi acatada pelo corpo diretivo da SecexEducação (peças 76-77) , com a autorização para realização das citações baseada na delegação de competências do Ministro-Relator, art. 1º, inciso II, da Portaria MIN-WAR 1, de 10/7/2014.
11. 	A tabela constante da peça 116 apresenta a relação dos ofícios de citação, data das ciências das comunicações e respostas dos responsáveis, juntamente com a respectiva localização dessas peças no presente processo.   			
12. 	Observa-se que o Sr. Márcio Resende de Almeida, Diretor Administrativo-Financeiro da Fepad à época dos fatos, foi devidamente citado pelo Edital 0287/2019-Secomp-4 (peça 114) , em virtude de devolução, por motivos diversos, dos ofícios encaminhados aos endereços conhecidos do responsável. 
EXAME TÉCNICO 
13. 	Primeiramente, destaca-se que o Sr. Márcio Resende de Almeida,  Diretor Administrativo-Financeiro da Fepad à época dos fatos, citado por via editalícia (peça 114) , em 10/10/2019, não atendeu a citação e não se manifestou quanto às irregularidades verificadas. Nota-se que antes da citação por edital foram adotadas providências que esgotaram as tentativas de localização do responsável, onde se utilizou endereços constantes do sistema informatizado da Receita Federal, além de outros endereços pesquisados (peças 84, 106, 107 e 108) .  
14. 	Transcorrido o prazo regimental fixado e mantendo-se inerte o aludido responsável, impõe-se que seja considerado revel, dando-se prosseguimento ao processo, de acordo com o art. 12, § 3º, da Lei 8.443/1992, sem prejuízo de utilização de defesa de terceiros que porventura lhe aproveite.
15. 	A seguir, serão analisadas as alegações de defesa dos responsáveis de forma individualizada.
16. 	Responsável: Timothy Martim Mulholland, na condição de Presidente da FUB e signatário do Termo de Convênio Seppir/PR 15/2007 (Siafi 597752) e do Contrato 629/2007, firmado entre a FUB e a Fepad, em 19/12/2007.
16.1 	Irregularidade: falta de comprovação da boa e regular aplicação dos recursos públicos federais relativos ao Convênio 15/2007-Seppir/PR, Siafi 597752, celebrado entre a Secretaria de Políticas de Promoção da Igualdade Racial (Seppir) e a Fundação Universidade de Brasília (FUB) .
16.2 	Condutas: 
- transferir a execução do Convênio para a Fepad, mediante assinatura de contrato firmado entre a FUB e aquela fundação de apoio em 19/12/2007, contrariando a Cláusula II, alíneas "a" e "i", do referido convênio, e sem adotar mecanismos de controle suficientes para que os objetivos pactuados fossem efetivamente alcançados, sobretudo por designar o Sr. Alexandre Lima, CPF XXX.993.756-XX, como gestor do convênio sem quaisquer salvaguardas que impedissem que toda a cadeia decisória estivesse sob a responsabilidade desse servidor;
- deixar de adotar mecanismos de controle suficientes para que os objetivos pactuados no Termo de Convênio Seppir/PR 15/2007 fossem efetivamente alcançados, sobretudo por designar o Sr. Alexandre Lima, CPF XXX.993.756-XX, como gestor do convênio sem quaisquer salvaguardas que impedissem que toda a cadeia decisória estivesse sob a responsabilidade deste servidor;
17. 	O Sr. Timothy apresentou suas alegações de defesa por meio de sua procuradora, Sra. Amanda Castro dos Santos Corrêa, compondo a peça 97.
18. 	Em análise do referido documento, pode-se resumir a defesa do Sr. Timothy às seguintes alegações (peça 97) :
a) Ausência de imputação de responsabilidade aos sucessores do acusado na presidência da FUB;
b) Ausência de nexo de causalidade entre a conduta do acusado e as supostas irregularidades detectadas na execução do convênio;
c) Não comprovação de qualquer ato praticado pelo acusado no tocante à execução supostamente irregular do convênio;
d) Ausência do dever de prestar contas;
e) Impossibilidade de imputação de responsabilidade objetiva pessoal;
f) Contestação das provas testemunhais;
19. 	Alegação de defesa: Ausência de imputação de responsabilidade aos sucessores do acusado na presidência da FUB.
20. 	A análise realizada à peça 52 já avaliou essa alegação e considerou que não é capaz de socorrer o responsável. Corrobora-se com o entendimento contido na instrução retrocitada, utilizando-se como razão de decidir os mesmos argumentos, repisados a seguir (peça 52) :
27. 	Argumento de defesa: preliminarmente, argumenta que, embora tenha renunciado ao cargo de Reitor da Universidade de Brasília (deixando, portanto, de ser Presidente da FUB) , em 15/4/2008, os Reitores que o sucederam não foram responsabilizados, nos autos, pelo débito decorrente da não comprovação da regularidade das despesas realizadas no âmbito do Convênio 15/2007, que vigeu no período compreendido entre 18/12/2007 e 8/7/2009. Assim, solicita que o presente processo seja reiniciado, a fim de que sejam chamados a participar do polo passivo do mesmo os sucessores do responsável na Presidência da FUB.  
28. 	Análise: Por meio da análise dos autos e em consulta à página da Universidade de Brasília na internet, verifica-se que:
	a) o convênio vigeu de 18/12/2007 a 8/7/2009, data em que foi rescindido. A data limite para apresentação da prestação de contas foi fixada, em decorrência da rescisão do ajuste, para 30 dias contados da ciência da decisão pela FUB;
	b) em 15/4/2008, após a renúncia do responsável, tomou posse o Sr. Roberto Ramos de Aguiar, que exerceu o cargo de presidente da FUB no período compreendido entre 15/4/2008 a 20/11/2008;
	c) a partir de 21/11/2008 (e até 20/11/2012) , o cargo foi exercido pelo Sr. José Geraldo de Sousa Júnior;
 (...)	
29.	Com relação à responsabilidade pelo débito apurado nos autos, verifica-se que:
	a) os recursos (R$ 2.578.257,60) foram descentralizados em 17/12/2007, mediante a nota de movimentação de crédito 2007NC000117 e creditados na conta específica do ajuste em 18/12/2007;
	b) em 17/12/2007, o Sr. Timothy Mulholland, assinou o Termo de Ratificação de Dispensa de Licitação, com base no art. 24, XIII, da Lei 8.666/93, para a contratação da Fepad, pelo valor de R$ 1.610.000,00 (Extrato e Dispensa de Licitação 629/2007, publicado no Diário Oficial da União em 18/12/2007) , para a execução do objeto do ajuste;
	c) conforme prestação de contas apresentada pela executora (Editora UnB) foram gastos R$ 813.300,00 (oitocentos e treze mil e trezentos reais) com Serviços de Terceiros Pessoa Jurídica e R$ 312.152,40 (trezentos e doze mil, cento e cinquenta e dois reais e quarenta centavos) com Serviço de Terceiros Pessoa Física, no valor total de R$ 1.125.452,40 (peça 2, p. 29-39) ;
	d) a regularidade das despesas realizadas (relacionadas na prestação de contas apresentada na gestão do Sr. José Geraldo de Sousa Júnior) , não pôde ser atestada, pela concedente, em razão da não apresentação dos documentos comprobatórios relacionados no item 9, subitem 'd', desta instrução (peça 2, p. 44-47) ;
	e) do valor total utilizado pela convenente (R$ 1.125.452,40) , foram debitadas da conta específica do ajuste, durante a gestão do Sr. Timothy (até 15/4/2008) , despesas que totalizaram o valor de R$ 1.066.143,60;
	f) em relação às demais despesas, no valor total de R$ 59.308,80, debitadas em 16/4/2008 (R$ 18.909,60) , 26/6/2008 (R$ 36.319,20) e 13/11/2008 (R$ 4.080,00) , durante a gestão do Sr. Roberto Ramos de Aguiar (15/4/2008 a 20/11/2008) , considerando a probabilidade de que se refiram a obrigações assumidas durante a gestão do antecessor e considerando sua baixa representatividade em relação ao valor total do débito (de aproximadamente 5%) e, ainda, tendo em vista que o ônus da prova incumbe ao responsável citado, entende-se impertinente a citação solidária do Sr. Roberto Ramos de Aguiar pelo valor residual referido; e 
	g) conforme jurisprudência desta Corte, manifestada no Acórdão 665/2016-TCU-1ªCâmara, não cabe a atribuição de débito solidário ao Sr. José Geraldo de Sousa Júnior, eis que, embora obrigado a prestar contas em razão de a vigência do ajuste ter adentrado o seu mandato, não realizou despesas com recursos do convênio. 
30. 	Ante o exposto, propõe-se que seja indeferida a solicitação de que o presente processo seja reiniciado, considerando desnecessária a inclusão, no polo passivo destes autos, dos sucessores do Sr. Timothy Martin Mulholland na Presidência da FUB.  
21. 	Vale dizer que o MP/TCU, analisando as conclusões contidas na instrução à peça 52, não só concordou com a não inclusão dos sucessores do Sr. Timothy, como manifestou no sentido de que a sua responsabilização deveria ser avaliada à luz do PAD 00190.040623/2009-71 (peça 55) . Por fim, em Despacho Singular, o Ministro Relator adotou a proposta do MP/TCU (peça 56) . 
22. 	Alegações de defesa: 
- Ausência de nexo de causalidade entre a conduta do acusado e as supostas irregularidades detectadas na execução do convênio;
- Não comprovação de qualquer ato praticado pelo acusado no tocante à execução supostamente irregular do convênio.
23. 	 	O responsável detalha sua alegação afirmando que (peça 97, p. 5-15) : 
16. (...) foi imputado como responsável por não comprovar a boa e regular aplicação dos recursos públicos repassados à FUB por conta do referido convênio. Ocorre, entretanto, que havia em relação ao convênio a designação - por parte do Decanato de Administração - de dois servidores responsáveis por fazer a execução do plano de trabalho, determinando e fiscalizando a realização das despesas e acompanhando toda a evolução das atividades. Tais servidores eram o Executor e o Executor Substituto do convênio, que foram indicados logo após a celebração do convênio. Da mesma forma, a entidade concedente (SEPPIR) podia indicar servidores para fiscalizar a execução física e financeira do convênio. Se não o fez, não é responsabilidade do Acusado. 
 (...) 
18. Assim sendo, qualquer prejuízo que eventualmente tenha ocorrido somente poderia estar vinculado aos atos praticados pelo Executor ou pelo Executor Substituto dos convênios ou a atos praticados pelos dirigentes da FEPAD, não sendo lícito estabelecer uma presunção de que o Professor Timothy Martin Mulholland, que não tinha a função de executor dos convênios, tenha responsabilidade por eventuais irregularidades que tenham sido detectadas, não podendo ser responsabilizado sequer pela ausência de prestação de contas, especialmente pelo fato de que do período total de vigência do convênio de quase 19 (dezenove) meses ele foi Presidente da FUB apenas nos primeiros 4 (quatro) meses. 
19. De fato, não há como se estabelecer o nexo de causalidade entre a conduta de quem simplesmente assinou os convênios e eventuais irregularidades detectadas na execução destes. 
 (...) 
40. Ante esses argumentos, percebe-se inequivocamente a ausência de nexo de causalidade entre os atos praticados pelo ex-Reitor Timothy Martin Mulholland - que se limitou à mera e simples assinatura do convênio - e as eventuais irregularidades detectadas na execução do referido ajuste. Não cabe, assim, ao Acusado, responder pessoalmente pela ausência de prestação de contas relativa aos recursos repassados à FUB à conta do referido convênio, não podendo ser imputada a ele a responsabilidade pelo ressarcimento dos cofres públicos.
24. 	Em relação a sua conduta, o responsável alega que: "A única participação do então Reitor Timothy Martin Mulholland neste convênio foi firmar o termo inicial com a Presidência da República e o contrato com a fundação, ambos avalizados pela AGU/FUB. Quatro meses depois, ele deixou a reitoria." (peça 97, p. 42) . 
25. 	Preliminarmente à análise, cumpre registrar conceitos. Conduta relaciona-se com atos comissivos ou omissivos, esse último, consistente na omissão de ação que tinha obrigação de fazer e que poderia realizar.  Nexo de causalidade pode ser definido como o vínculo existente entre a conduta do agente e o resultado por ela produzido. Examinar o nexo de causalidade é descobrir quais condutas, comissivas ou omissivas, deram causa à irregularidade.
26. 	A instrução anterior (peça 75) , atendendo determinação do Ministro Relator (peça 56) , que corroborou com as conclusões de parecer do MP/TCU (peça 55) , teve por objetivo principal reanalisar a responsabilidade do Sr. Timothy a luz dos elementos e provas testemunhais e documentais acostados no Processo Administrativo Disciplinar (PAD) 00190.040623/2009-71 (peça 63) , que culminou com a demissão do ex-Reitor e do Sr. Alexandre Lima. 
27. 	Segundo a citada instrução, em relação aos recursos repassados à Fepad, a Comissão do PAD destacou que o Sr. Timothy foi responsável tanto pela contratação irregular da Fepad quanto pela ratificação da dispensa de licitação. Aduziu, ainda, que o TCU, ao julgar a contratação da Fepad ora analisada, já havia rejeitado as razões de justificativa dos responsáveis, aplicando-lhes a penalidade de multa, nos termos do item 9.2 do Acórdão 1443/2013-TCU-Segunda Câmara. Posteriormente, foi revista a sanção pecuniária, mas o Tribunal não afastou as irregularidades das condutas, limitando-se a fundamentar sua decisão na ausência de culpabilidade (Acórdão 5949/2016-TCU-Segunda Câmara - Relator: Ministro Vital do Rêgo) .
28. 	Dessa forma, sua conduta consistiu em transferir a execução do Convênio 15/2007-Seppir/PR (Siafi 597752) para a Fepad, mediante assinatura de contrato firmado entre a FUB e aquela fundação de apoio em 19/12/2007, contrariando a Cláusula II, alíneas "a" e "i", do referido convênio, e sem adotar mecanismos de controle suficientes para que os objetivos pactuados fossem efetivamente alcançados.
29. 	Nota-se que a alínea "i" da Cláusula II do Convênio 15/2007- Seppir/PR condicionava eventual substabelecimento da execução do objeto daquele pacto à autorização prévia da concedente (peça 1, p. 125) , e, ainda assim, o Sr. Timothy, pessoalmente, subcontratou a Fepad para a execução do objeto do convênio (peça 70, p. 6) , sem demonstração, nestes autos, da existência de autorização anterior e específica da Seppir. Ademais, a transferência irregular da execução do convênio ainda se demonstrou infrutífera, uma vez que o objeto pactuado não foi desenvolvido. 
30. 	O nexo de causalidade, que associa a referida conduta com a irregularidade, restou caracterizado quando o Sr. Timothy transferiu a execução do objeto do convênio 15/2007-Seppir/PR (Siafi 597752) a terceiros (para a Fepad) , em desacordo com o compromisso assumido com a Seppir e sem adotar salvaguardas para proteger a normalidade na execução do pactuado, o que concorreu, de forma direta, para o resultado danoso.
31. 	Em relação aos recursos executados diretamente pela Editora Universidade de Brasília (EDU) , a conduta do Sr. Timothy consistiu na ausência de adoção de mecanismos de controle suficientes para que os objetivos pactuados no Termo de Convênio 15/2007-Seppir/PR fossem efetivamente alcançados, sobretudo por designar o Sr. Alexandre Lima como gestor do convênio sem quaisquer salvaguardas que impedissem que toda a cadeia decisória estivesse sob a responsabilidade deste servidor.
32. 	No que tange a designação do Sr. Alexandre Lima, vale destacar trecho contido na instrução de peça 75: "o PAD em referência é pródigo em indicações de que o Sr. Timothy era conhecedor da maneira como o Sr. Alexandre Lima administrava a EDU, cometendo diversas irregularidades.". A instrução ainda afirma que o próprio Sr. Timothy teria se beneficiado pelas ações do Sr. Alexandre Lima.
33. 	Ainda sobre a citada designação do Sr. Alexandre, outro trecho da referida instrução expõe o que segue (peça 75) :
36. 	Do exame dos excertos e dos demais elementos levantados nesta instrução, conclui-se que, ao tempo da assinatura do convênio (dezembro/2007) , o Sr. Timothy já tinha contato profissional com o Sr. Alexandre Lima fazia quase trinta anos (desde 1980) , bem como que delegou àquele subordinado a responsabilidade por diversos convênios que em nada se comunicavam com o seu campo profissional (era administrador concursado da UnB) , tampouco com a função regimental da correspondente unidade administrativa, a EDU, e que parcela importante desses convênios não atingiu seus objetivos nem teve os recursos públicos devolvidos aos concedentes. 
37.	Ainda no quesito competências profissionais e regimentais, os concedentes de recursos em convênios firmados entre a FUB e órgãos e entidades públicas por certo buscam na UnB uma expertise que não lhes é própria, e o conhecimento almejado está difundido pelos diversos departamentos da Universidade, cada um dominando um campo do saber que lhe é peculiar. 
38.	Assim, não é razoável que, de forma indiscriminada, vários convênios, dos mais diversos assuntos, sejam dirigidos para um mesmo servidor e para setor da UnB não detentor do conhecimento de referência, como se verifica nos fatos sob análise, especialmente quando o servidor ocupa cargo administrativo e o conhecimento, em tese, está associado aos quadros de docentes e discentes da Universidade. 
39.	Entretanto, se aquela foi a opção do Reitor, não há dúvidas de que deve responder, em solidariedade com seu indicado, pelo débito causado aos cofres públicos. Nesse campo, um dos pressupostos dos pactos firmados pela Administração Pública é que os gestores indiquem agentes devidamente capacitados (ou adequadamente assistidos) para acompanhar a sua execução, em consonância com o princípio da indisponibilidade do interesse público, do qual decorre o seguinte comando da Lei 8.666/93:
Art. 67.  A execução do contrato deverá ser acompanhada e fiscalizada por um representante da Administração especialmente designado, permitida a contratação de terceiros para assisti-lo e subsidiá-lo de informações pertinentes a essa atribuição.
34. 	O nexo de causalidade configurou-se ante a falta de adoção de mecanismos de controle, com a concentração de poderes nas mãos do Sr. Alexandre Lima, o que concorreu diretamente para o resultado danoso.
35. 	Diante do exposto, considera-se que a conduta e o nexo de causalidade foram adequadamente delimitadas na instrução que deu origem a citação ora analisada (peça 75) , bem como, que as alegações do Sr. Timothy não conseguiu demonstrar o contrário.
36. 	Alegação de defesa: Ausência do dever de prestar contas.
37. 	O responsável detalha sua alegação afirmando que (peça 97, p. 19-21) :
63. Assim, tem-se que a FUB como destinatária da descentralização do crédito orçamentário possui o dever de prestar contas, somente podendo eximir-se deste mister constitucional diante de força maior ou de caso fortuito. Por sua vez, não se pode exigir do dirigente máximo que simplesmente assinou o convênio, que sequer permaneceu em tal função durante todo o tempo do pacto, tendo ficado apenas por 4 (quatro) meses à frente da Instituição (o convênio teve vigência de 18/12/2007 a 8/7/2009, ou seja quase de 19 (dezenove) meses) , que seja responsabilizado pessoalmente pela ausência de prestação de contas. Especialmente se for levado em considerado o fato de que no momento em que as contas deveriam ser prestadas pela FUB o Acusado sequer era seu Presidente, tendo deixado o cargo há mais de um ano. 
64. Ora, o dever de restituir ao Erário incumbe a quem diretamente geriu e executou o recurso, sendo, no caso em questão a FUB e a FEPAD, conforme atestam os documentos juntados aos autos, ou eventuais responsáveis pelos pagamentos feitos sem a observância das formalidades legais. 
38. 	Diferentemente do que o responsável quer fazer entender, não se está exigindo que o Sr. Timothy apresente a documentação que represente a prestação de contas dos recursos executados por meio do Convênio 15/2007- Seppir/PR. Aliás, conforme detalhado na instrução de peça 52, com trechos replicados a seguir, a prestação de contas do convênio foi apresentada pelo seu sucessor, Sr. José Geraldo de Sousa Júnior, que ocupava o cargo no momento da exigência da apresentação das contas.
a) 	o convênio vigeu de 18/12/2007 a 8/7/2009, data em que foi rescindido. A data limite para apresentação da prestação de contas foi fixada, em decorrência da rescisão do ajuste, para 30 dias contados da ciência da decisão pela FUB;
b) 	em 15/4/2008, após a renúncia do responsável, tomou posse o Sr. Roberto Ramos de Aguiar, que exerceu o cargo de presidente da FUB no período compreendido entre 15/4/2008 a 20/11/2008;
c) 	a partir de 21/11/2008 (e até 20/11/2012) , o cargo foi exercido pelo Sr. José Geraldo de Sousa Júnior;
d) 	em 28/8/2009, durante a gestão do Sr. José Geraldo de Sousa Júnior, a FUB:
d.1) procedeu à devolução da parte não utilizada dos recursos descentralizados, por meio da Guia de Recolhimento da União 2009GR0000114, no valor de R$ 1.452.805,20, tendo em vista que, em função de situações vivenciadas em 2008, a Universidade ficara incapacitada de continuar a execução os projetos acordados (peça 2, p.24) ; e 
d.2) encaminhou, por meio do Ofício/DAF 19/2009, a prestação de contas juntada à peça 2, p. 29-39, que não foi aprovada pela concedente em razão da não apresentação dos seguintes documentos comprobatórios (peça 2, p. 44-47) : 
d.2.1) Relatório de cumprimento do objeto, contendo as atividades desenvolvidas pela Convenente;
d.2.2) Cópia dos contratos realizados com os profissionais listados nas despesas efetuadas no convênio, acompanhada dos currículos desses profissionais, que justifiquem a despesa em face das metas alcançadas;
d.2.3) Cópia de contrato firmado com pessoa jurídica, e justificativa da contratação em face das metas desenvolvidas;
d.2.4) Relação de materiais produzidos, contendo informações quanto à data de distribuição e a identificação dos beneficiários;
d.2.5) Relação dos participantes dos eventos realizados, com informações que possibilitem localizá-los, como: endereço residencial e comercial, telefones, endereço eletrônico, entre outras;
d.2.6) Relatório fotográfico contemplando momentos diversos da realização dos eventos.
e)  	em 29/12/2010, o Sr. José Geraldo de Sousa Júnior informou, em resposta à solicitação de apresentação dos documentos acima relacionados (itens d.2.1 a d.2.6) , que a FUB encontrava-se impossibilitada de ter acesso aos documentos referidos em razão de a Fundação de Estudos e Pesquisas em Administração e Desenvolvimento (Fepad) encontrar-se, à época dos fatos, em fase de liquidação (peça 2, p. 43) . 	
39. 	Verifica-se ainda, que, em decorrência de sua conduta, de repassar, irregularmente, a execução de recursos do convênio à Fepad, foi prejudicado, inclusive, a apresentação da prestação de contas do Convênio 15/2007-Seppir/PR, uma vez que não foi possível o acesso integral dos documentos daquela fundação, já que a mesma estava em fase de liquidação.  
40. 	A irregularidade que é atribuída ao Sr. Timothy advém de suas condutas (item 16 da presente instrução) , que culminaram na ausência de comprovação da boa e regular aplicação dos recursos do convênio. Ou seja, a irregularidade imputada ao responsável não advém da ausência de apresentação de prestação de contas.
41. 	Também não se pode dar razão ao argumento do responsável de que o dever de restituir ao Erário incumbe, somente, a quem diretamente geriu e executou o recurso. 
42. 	Verifica-se que atos imputados ao Sr. Timothy foram permeados por conduta culposa ante a inobservância de um dever de cuidado objetivo imposto a todas as pessoas de razoável diligência. A escolha de subordinado, Sr. Alexandre Lima, gestor do convênio, sem quaisquer salvaguardas que impedissem que toda a cadeia decisória estivesse sob a responsabilidade deste servidor e a falta de cuidado na supervisão que é imposto ao superior hierárquico em relação aos atos de subordinados, configuraram culpa in vigilando e in elegendo, ensejando a sua responsabilização solidária, juntamente com os responsáveis que diretamente geriram e/ou executaram o recurso.
43. 	Além disso, no caso dos recursos da transferência da execução do Convênio 15/2007-Seppir/PR (Siafi 597752) para a Fepad, identificou-se que o Sr. Timothy transferiu a execução do Convênio para a Fepad, mediante assinatura de contrato firmado entre a FUB e aquela fundação de apoio em 19/12/2007, contrariando a Cláusula II, alíneas "a" e "i", do referido convênio. 
44. 	Enfim, as alegações ora apresentadas não são capazes de dirimir as falhas imputadas ao Sr. Timothy. 
45. 	Alegação de defesa: Impossibilidade de imputação de responsabilidade objetiva pessoal.
46. 	O responsável detalha sua alegação afirmando que (peça 97, p. 21-25) :
73. Assim, ainda que restasse inequivocamente comprovada a má aplicação dos recursos relativos ao Convênio n.° 015/2007 por culpa exclusiva da FUB, deveria a SEPPIR instaurar procedimento em desfavor da pessoa jurídica de Direito Público com quem firmou o convênio, para que somente após esta etapa se procedesse à investigação das condutas individualizadas que ensejaram os supostos prejuízos apontados. (...) 
76. Como se percebe, absolutamente acertadas as ponderações do ilustre Representante do Ministério Público, que reconheceu a impossibilidade de se imputar responsabilidade objetiva ao ora Acusado em hipótese absolutamente semelhante à dos autos, razão pela qual deve ser afastada qualquer condenação nesse sentido.
47. 	 O responsável trouxe ainda, parecer do MP/TCU, relativo ao processo TC Processo 002.120/2011-9, onde se estava discutindo a responsabilização do Sr. Timothy sobre outras irregularidades, entendendo no sentido de que não deveria ser imposta condenação ao acusado, uma vez que não houve prática de qualquer ato ou omissão relevante que pudesse atrair sua responsabilidade e, ainda, em decorrência de o TCU repelir a responsabilidade objetiva. Enfim, aponta que, embora ao superior hierárquico compita o dever de supervisionar o trabalho de seus subordinados, há inúmeros precedentes desta Corte apontando não ser automática a responsabilização do dirigente máximo da entidade, vide os Acórdãos 6.934/2015-1º Câmara (Rel. Min. Benjamin Zymler) e 610/2015-Plenário (Rel. Min. Bruno Dantas) .
48.	Preliminarmente, destaca-se que a situação tratada pelo citado parecer do MP/TCU foi de caso em que não restou comprovado que o dever de supervisionar foi vilipendiado pelo Sr. Timothy. Seguiu, concluindo, no caso em referência, que a ausência da demonstração de culpa in vigilando levaria a responsabilização objetiva do Sr. Timothy, o que não é admitido pelo TCU.
49. 	Para que fique comprovada a existência de culpa in eligendo, a inépcia da autoridade delegada tem que ser comprovada, pois a culpa in eligendo existe quando a autoridade delegante confia missão sabidamente incompatível com os requisitos possuídos pelo delegado, sejam eles técnicos ou pessoais (Acórdão 1581/2017-TCU-Primeira Câmara - Relator: José Múcio Monteiro) .
50. 	A culpa in eligendo existe quando a autoridade delegante confia, a terceiro, missão sabidamente incompatível com os requisitos possuídos pelo delegado, sejam eles técnicos ou pessoais. Existirá culpa in eligendo se for delegada tarefa complexa a servidor que não possui qualificação profissional para executá-la ou sob o qual pairem processos administrativos e/ou judiciais ou, ainda, existam fundadas suspeitas quanto a sua idoneidade moral.
53. 	A culpa in vigilando é caracterizada pela falta de fiscalização sobre procedimentos exercidos por outrem. Contudo, não é possível o exercício da supervisão de forma irrestrita, sob pena de tornar sem sentido o instituto da delegação de competência e inviabilizar o exercício das tarefas próprias e privativas da autoridade delegante (Acórdão 1581/2017-TCU-Primeira Câmara - Relator: José Múcio Monteiro) .
54. 	Nesse sentido, a instrução anterior destacou que o Processo Administrativo Disciplinar (PAD) 00190.040623/2009-71 (peça 63) é pródigo em indicações de que o Sr. Timothy era conhecedor da maneira como o Sr. Alexandre Lima administrava a EDU, cometendo diversas irregularidades (peça 75, p. 5) . 
55. 	Ora, se o Sr. Timothy era conhecedor do modus operandi do Sr. Alexandre Lima e não tomou providências, restam configuradas a culpa in elegendo, por ter escolhido pessoa com idoneidade moral suspeita e, ainda, in vigilando, por ter conhecimento da situação e não ter tomado providências para fazer cessar as irregularidades. 
 56. 	Vale destacar trechos do citado PAD que indicam o conhecimento, pelo Sr. Timothy, do modo que o Sr. Alexandre Lima atuava na gestão da EDU, reforçando a caracterização das culpas in vigilando e in eligendo (peça 63) :
148. O então Reitor, Timothy Mulholland, foi alertado e avisado dos desvios que vinham sendo praticados pelo Sr. Alexandre Lima à frente da Editora Universidade de Brasília. Trechos do Termo de Indiciação indicam nesse sentido "Acresçam-se também elementos sobre a conduta do Sr. Alexandre Lima como Dirigente da EDU e da ADI. Depoimentos de: Jaqueline Ferreira Sarmento, fls. 2.251-2.258 "Que todas as despesas da Editora e ADI apenas eram realizadas com a assinatura/autorização de Alexandre Lima, ordenador de despesas... no controle da planilha de Excel denominada "conta única" uma subconta denominada "Gabinete do Reitor" onde eram lançadas as demandas que vinham da Reitoria para Editora... existia essa subconta "Gabinete do Reitor", que utilizava recursos próprios da FUB transferidos à Editora... chegava apenas a solicitação de pagamento originária do gabinete do Diretor Executivo, Alexandre Lima... a) despesas pagas pela Editora relativas ao apartamento da SQN (endereço ocultado) , que seria utilizado como residência oficial do ex-Reitor Timothy Mulholland... b) pagamentos de contas telefônicas de aparelhos móveis celulares (telefone ocultado) ... era utilizado pelo ex-Reitor Timothy Mulholland... c) pagamentos de pessoas físicas que, por qualquer razão, prestavam algum tipo de serviço ao gabinete do Reitor, ao próprio ex-Reitor ou à Reitoria e que eram remuneradas com recursos da Editora... d) despesas diversas: pagamentos de passagens aéreas do ex-Reitor Timothy... do Sr. Alexandre Lima... nunca localizou  qualquer justificativa ou motivação para a realização das viagens e o seu pagamento pela Editora"...; (p. 32-33) 
Elmano Rodrigues Pinheiro, fls. 2.259-2.262 "QUE toda a administração da EDU, na pessoa do Sr. ALEXANDRE LIMA, foi conturbada... QUE já à época havia uma relação de promiscuidade muito forte entre a FEPAD, dirigida pelos Srs. TRISTÃO e MARCO ANTÔNIO, e a EDU administrada pelo Sr. ALEXANDRE LIMA; QUE após essa crise na FEPAD, com sérias repercussões, o Prof. FLOTIANO PASTORE assumiu a presidência da FEPAD e cortou todas as relações com o Sr. ALEXANDRE LIMA e, consequentemente, com o grupo de negócios da EDU; QUE esse fato fez com que a FEPAD deixasse de receber os projetos mais significativos da UNB, o que ocasionou a sua insolvência financeira; QUE tal insolvência foi intencional e provocada pelo grupo do Sr. ALEXANDRE LIMA no sentido de retomar a administração daquela Fundação de Apoio para voltar a praticar atos de promiscuidade;... QUE com a retomada do poder na FEPAD em 2007, voltaram a ser encaminhados grandes projetos para a FEPAD, bem como voltou a ser restabelecida a promiscuidade na relação FUB-EDU-FEPAD;...QUE o número de irregularidades na EDU era "assombroso", segundo o depoente era de conhecimento de toda a comunidade universitária, bem como de toda comunidade de Brasília;... QUE o depoente foi procurado pelo Sr. ALEXANDRE LIMA para ajudar na campanha do Prof. TIMOTHY MARTIN para Reitor da UNB;...QUE o depoente pode afirmar que a relação entre o Sr. ALEXANDRE LIMA e o Prof. TIMOTHY MARTIN era muito próxima e remonta o período em que o Sr. TIMOTHY MARTIN era o Diretor da EDU e o Sr. ALEXANDRE LIMA era o seu Vice-Diretor; QUE com a ida do Sr. TIMOTHY MARTIN para a chefia do Gabinete do Reitor JOÃO CLÁUDIO TODOROV, o Sr. ALEXANDRE LIMA passou a ser Diretor da EDU, sempre mantendo um relacionamento estreito com o Prof. TIMOTHY MARTIN"...; (p. 33) 
 (...) 
Elizabeth Cancelli, fls. 2.279-2.281. Esta depoente teve seu depoimento contestado pela defensora do Prof. Timothy Martin por ostentar posição política contrária ao ex-Reitor Timothy. Esta CPAD entende que fazer oposição política é um exercício da cidadania de qualquer cidadão e que não há previsão legal para acolher eventual impugnação de depoimento testemunhal por discordância política. Desse modo, divergir politicamente não é suficiente para se invalidar um depoimento, sobretudo porque os fatos narrados pela Sra. Elizabeth Cancelli eram repetição de irregularidades que vinham se avolumando em desfavor do então Diretor da EDU, Alexandre Lima. Não ficou evidenciado que a divergência política tenha culminado com inimizade, isso não ficou demonstrado pela defesa do acusado Timothy Martin. Desse modo, manter-se-á a colação de alguns trechos do depoimento de Elizabeth Cancelli apenas para ilustrar e confirmar o que vem sendo dito linhas atrás posto que são registros de que a Sra. Elizabeth Cancelli alertou o acusado Timothy Martin dos desvios que vinham acontecendo na EDU sob o comando do Sr. Alexandre Lima, afinal de contas ela desempenhava o relevante cargo de Presidente do Conselho Editorial da EDU e que referido Conselho estava sendo ignorado pelo Diretor da EDU uma vez que a análise, avaliação e aprovação do Conselho Editorial da EDU era condição sine qua non para que um livro fosse publicado e essa orientação não vinha sendo obedecida. Acresça-se que nesse período o acusado Timothy Martin ainda era Vice-Reitor da UnB "QUE certa vez, a depoente ouviu do Sr. SEVERINO um comentário de que o servidor ELMANO teria presenciado o Sr. Alexandre Lima receber cheques de gráficas que prestavam serviços para a EDU; QUE a depoente chegou a confirmar esse fato com o Sr. ELMANO, que lhe relatou que esse fato estava acontecendo comumente; QUE ao procurar o Prof. LAURO MORHY para relatar-lhes as supostas irregularidades na parte administrativa da EDU, em especial quanto a grave denúncia de que o Sr. ALEXANDRE LIMA recebia cheques das gráficas contratadas, ouviu daquele Reitor que quem cuidava do funcionamento interno da UnB e, portanto, da EDU, era o Prof. TIMOTHY MARTIN, então Vice-Reitor; (...) QUE logo após a reunião com o Prof. LAURO MORHY, a depoente teve reunião com o Prof. TIMOTHY MARTIN; QUE esta reunião ocorreu em um restaurante na Academia de Tênis, tendo o Prof. TIMOTHY MARTIN buscado a depoente em sua residência; QUE na reunião, ainda no restaurante, o Prof. TIMOTHY MARTIN se mostrou contrariado com as atitudes do Sr. ALEXANDRE LIMA, tendo em vista que entendeu, naquele momento, que ele não poderia agir daquela maneira; QUE o Prof. TIMOTHY MARTIN foi muito claro em esboçar à depoente sua irresignação contra as atitudes tomadas pelo Sr. ALEXANDRE LIMA; QUE a depoente após a abertura da reunião, na qualidade de Presidente do Conselho, passou a palavra ao Vice-Reitor TIMOTHY MARTIN que, contrariando ao que havia dito a depoente momentos antes por hora do almoço, fez vários elogios ao Sr. ALEXANDRE LIMA, à sua forma de administrar e à sua importância para a administração da EDU; QUE havia uma expectativa que o Prof. TIMOTHY MARTIN adotasse medidas no sentido de sanar os referidos desmandos do Sr. ALEXANDRE LIMA na administração da EDU; QUE tendo em vista que, ao contrário, o trabalho do Sr. ALEXANDRE LIMA foi claramente elogiado, entendeu-se que o Vice-Reitor TIMOTHY MARTIN estava avalizando o trabalho do Sr. ALEXANDRE LIMA, o que frustrou os membros do Conselho Editorial, QUE provavelmente havia sete membros no Conselho Editorial e somente um membro, a Prof. LIA ZANOTA MACHADO, não pediu demissão. (p. 33-34) (grifou-se) 
57. 	Além da culpa in vigilando e in elegendo pelos atos retrocitados, não se pode esquecer da conduta culposa do Sr. Timothy ao substabelecer a execução do objeto Convênio 15/2007- Seppir/PR sem a autorização prévia do concedente, ao arrepio da alínea "i" da Cláusula II do referido convênio pactuado com a Seppir.
58. 	Considerando que responsabilidade objetiva é aquela em que basta a ocorrência do fato para imputar ao autor a responsabilidade pelo devido ressarcimento, isto é, não há a necessidade de se buscar a existência da culpa; no presente caso, não há que se falar de responsabilização objetiva do Sr. Timothy, uma vez caracterizadas a culpa in vigilando e in elegendo, além de a culpa por execução de ato irregular, no que concerne a subcontratação da Fepad. 
59. 	Portanto, a alegação analisada neste ponto não socorre o Sr. Timothy.
60. 	Alegação de defesa: Contestação das provas testemunhais.
61. 	O responsável detalha sua alegação afirmando que (peça 97, p. 25-42) :
 (...) 
94. Assim, a Comissão utiliza como prova emprestada trechos de depoimentos que segundo ela seriam de pessoas que "tem conhecimento ocular dos fatos, que conviviam com os Acusados, tanto na EDU quanto na UnB, bem como tinham conhecimento da relação profissional, política e de estreita amizade entre Timothy Martin e Alexandre Lima". 
95. 	Ocorre que nenhuma das testemunhas citadas participou ou acompanhou a negociação ou a execução do Convênio em questão. Nada podiam contribuir para a elucidação dos fatos. Nenhuma das testemunhas ouvidas trabalhava junto ao Defendente durante seu período na reitoria, como reitor ou vice-reitor, ou presenciou qualquer reunião do Defendente em que alguma irregularidade concreta fosse planejada ou comunicada. Muitas das testemunhas ouvidas eram notórios inimigos políticos, que se propuseram a difamar o Defendente e especializaram-se no "ouvir dizer". 
 (...) 
98. É preciso chamar a atenção dessa Colenda Corte de Contas para o fato de que, em um processo dessa natureza, em que são feitas acusações tão graves ao Professor Timothy Martin Mulholland, não pode a área técnica se basear na prova apenas testemunhal, ignorando que não existe um único documento que revele a prática de qualquer irregularidade por parte do Acusado. Não pode a Corte confiar no depoimento de testemunhas que sequer foram ouvidas e submetidas ao contraditório no presente processo e que não se pronunciaram sobre os fatos que são objeto de investigação por parte da Corte, mas sim sobre outras questões que não têm qualquer pertinência com o objeto da apuração. 
99. Mais grave ainda é constatar que a área técnica dá valor absoluto ao depoimento de testemunhas ouvidas em outros processos, falando sobre outros fatos, e desconsidera o depoimento das testemunhas que põem por terra a caluniosa conclusão de que o Professor Timothy Martin Mulholland teria tolerado irregularidades praticadas pelo servidor Alexandre Lima por ter relação de proximidade ou amizade com ele. (...) 
62. 	O responsável alega, ainda, que não foram citados inúmeros trechos de depoimentos que favoreceriam sua defesa, além de desqualificar os depoimentos citados na instrução de peça 75 e constantes do documento denominado Relatório Final do PAD 00190.040623/2009-71 (peça 63, p. 1-37) , pois, segundo o mesmo, carecem de impessoalidade, objetividade, além de não se aterem a circunstâncias fáticas.  
63. 	Preliminarmente, vale dizer que os depoimentos trazidos pela Comissão do PAD e replicados na instrução de peça 75 e na presente instrução, têm o intuito de comprovar a relação de proximidade entre o Sr. Timothy e o Sr. Alexandre Lima, que se sobrepunha ao interesse público. Portanto, os trechos dos depoimentos que não ajudavam a entender esse relacionamento não foi transcrito, sem prejuízo de terem sido considerados na análise geral dos fatos.
64. 	Neste momento, vale transcrever o seguinte trecho do Relatório Final do PAD (peça 63, p. 26-27) :
120. Com efeito, os motivos que levaram a Comissão Processante à conclusão de que havia uma relação de proximidade entre o indiciado Timothy Martin Mulholland e o outro acusado Alexandre Lima que se sobrepunha ao interesse público e servia para manter a estrutura de poder na Universidade de Brasília foram os indícios, os elementos e as provas testemunhais e documentais acostadas aos autos e que estão apontados nesta peça. Não foram apenas ilações ou suposições ou imputações irresponsáveis como quer fazer acreditar o indiciado.
121. As condutas foram comissivas e omissivas por parte do ex-Reitor Timothy Mulholland eis que tinha pleno conhecimento dos fatos, o mesmo foi alertado diversas vezes por diversas pessoas sobre os desvios que vinham sendo praticados frequentemente, especialmente no âmbito da Editora Universidade de Brasília, mas que claramente o indiciado se omitia no seu dever como autoridade máxima daquela Universidade e até mesmo acobertava, nenhuma medida séria e severa foi tomada para coibir os desmandos e desvios que vinham acontecendo.
122. Para se ter uma ideia do que está sendo dito, Timothy Martin Mulholland foi reitor da UNB no período de 14/11/2005 a 15/04/2008. Alexandre Limafoi Diretor Executivo da EDU - Editora Universidade de Brasília no período de 22/02/2006 a 18/03/2008 e nomeado pelo então reitor (fls. 354, volume II) como Diretor Interino da ADI - Agência de Desenvolvimento Institucional, de agosto/2007 a fevereiro/2008, acumulando, portanto, dois cargos num período em que o indiciado Timothy já era Reitor da UNB.
 65. 	A instrução à peça 75, ajuda a esclarecer e formar convicção sobre a relação inadequada existente entre os Sr. Timothy e Alexandre Lima, in verbis: 
20.	Apesar de o Sr. Timothy, em várias passagens do PAD, aventar a insuficiência das provas testemunhais para a determinação de sua culpa, ante alegada ausência de outros elementos comprobatórios de específica conduta irregular sua, o referido processo resultou efetivamente na perda de seu cargo e do cargo do Sr. Alexandre Lima na UnB, não só naquela apuração como em pelo menos mais três processos que também investigavam irregularidades em sua gestão. A nota marcante, em todos os casos, é que tanto o Sr. Timothy quanto o Sr. Alexandre Lima foram demitidos, o que sugere uma ação conjunta dos dois responsáveis (peça 67) . 
 (...) 
22.	Em outro Processo Administrativo Disciplinar (00190.042641/2009-98) , que também tratou de contratação irregular da Fepad por parte da FUB, os dois responsáveis igualmente sofreram a pena de demissão. Insatisfeito com o resultado, o ex-Reitor ainda buscou proteção judicial para anular a sua demissão, interpondo alegações essencialmente iguais às apresentadas no PAD recebido nestes autos. 
23.	Mesmo considerando aqueles argumentos, em julgado recente, o STJ, sem apontar vícios no referido PAD e identificando efetiva ação irregular do Sr. Timothy, indeferiu o seu pleito na análise de mérito do Mandado de Segurança 21.859-DF, da relatoria da Ministra Regina Helena Costa, julgado em 28/11/2018 (peça 66) .
24.	Assim, tem-se que a demissão do Sr. Timothy, incluindo seus fundamentos, já sofreu severo escrutínio da Justiça, constituindo indicativo de efetiva culpa do gestor. (...) 
30.	Essa situação foi também evidenciada em relatório da CGU, de maio de 2010, que indicou que a má gestão se alastrava de forma transversal por diversas fundações de apoio da UnB e convênios firmados com vários órgãos, com problemas essencialmente iguais aos que ora se analisam (peças 68-69) .
31.	Ademais, a execução falha de outro convênio que envolveu os mesmos responsáveis (Srs. Timothy e Alexandre Lima) , a FUB e a Funsaúde, justificou denúncia do Ministério Público Federal, no âmbito do Processo 2008.34.00.013502-5 da 12ª Vara da Seção Judiciária do Distrito Federal (peça 65) . Naquele processo, ficou bem evidenciado que - mais uma vez - o Sr. Timothy havia designado o Sr. Alexandre Lima como responsável pelo convênio.
32.	Ali também se revelaram problemas de mesma origem (contratação irregular de fundação de apoio para a execução de convênios da FUB) e com os mesmos efeitos (inadimplência da FUB por não entregar adequadamente os objetos pactuados nem devolver os recursos recebidos) . Evidenciou-se, ademais, que a utilização de recursos do Projeto foi realizada em gastos que não se associavam com objeto pactuado, conforme as seguintes passagens da denúncia (peça 65, p. 39-40) :
1.16.2.30. Diversas das aquisições realizadas o foram para atender aos interesses e solicitações formuladas pelo denunciado Timothy Martin Mulholland, na condição de ex-reitor da Universidade de Brasília. De fato, como informado pelo denunciado em seu depoimento prestado perante a CPI das ONGs no Senado Federal, a reitoria, ou seja, Timothy Mulholland realizou, várias vezes, eventos, viagens, confraternizações, etc., que foram custeados com verba desviada dos convênios celebrados junto à Fundação Nacional de Saúde para assistência à saúde indígena.
1.16.2.31. Transcreve-se, abaixo, tabela contendo os principais gastos realizados com recursos provenientes dos convênios celebrados entre a Fundação Universidade de Brasília e a Fundação Nacional de Saúde, demonstrando os gastos em valores exorbitantes e para os mais diversos fins, os quais em nada se relacionavam ao objeto dos ajustes:
	Despesa
	Valor

	Canetas Mont Blanc
	9000

	Gráfica
	123730

	Impressora Multifuncional
	71252

	Eventos
	68895,81

	Avaliação de Execução do P.
	2257,2

	Diárias de Hotel
	42868,8

	Telefone
	4715

	Pesquisa
	7200

	Consultoria
	14000

	Passagens aéreas
	4320,05

	Canetas
	37000

	Enfeites natalinos
	3615,75

	Restaurante
	8197,8

	Móveis
	7750

	Projeto Arquitetônico
	6000

	TV e DVD
	17730

	Total
	364432,41

1.16.2.32. Em atendimento a diversas solicitações recebidas da Reitoria da Universidade de Brasília, que à época era comandada pelo denunciado Timothy Mulholland, o denunciado Alexandre Lima, em benefício direto de Timothy, contando com o auxílio dos demais denunciados, promoveu a compra de canetas da marca Mont Blanc, modelo Star Walker; organização de eventos (jantares, cafés da manhã, recepções) pelas empresas Alegro Festas, Maison Chantal, almoços no Restaurante Alice, entre outros, resultando num dispêndio total próximo a meio milhão de reais, apenas a esse título.
33.	No mesmo prumo, o Ministério Público ainda apontou supostas vantagens auferidas pelo Sr. Alexandre Lima, bem como um exponencial incremento patrimonial, conforme as seguintes passagens (peça 65, p. 37-38) :
1.16.2.24 Alexandre Lima utilizou-se de tais recursos, inclusive, para a compra de nove TVs de 32 polegadas e de um micro-system e DVD, sendo uma destas televisões e o micro system instalados no quarto de sua filha, em sua residência, situada na (...) , nos termos das notas fiscais e comprovantes de entrega de mercadorias em anexo, evidenciando sua total certeza da impunidade e ausência absoluta de princípios éticos e morais.
1.16.2.27 O denunciado Alexandre Lima conseguiu amealhar um grande patrimônio à custa das suas atividades na UnB, notadamente, valendo-se da função desempenhada para o desvio de recursos públicos em benefício próprio. A análise de sua movimentação financeira e patrimonial, devidamente caracterizada no Relatório de Análise nº 013/08-ASSPA/PGR, em anexo, revela que de um patrimônio avaliado em ... no ano de 2001, justamente por ocasião da atuação da quadrilha integrada por este denunciado, o seu patrimônio atingiu o montante de ... no ano de 2006, o que significa, segundo consignado no referido documento, uma evolução patrimonial de 1.148% em cinco anos. (grifou-se e se suprimiu o endereço) 
34.	A denúncia destacou ainda que o objetivo daquele pacto da FUB com a Fundação Nacional de Saúde (assistência à saúde de comunidades indígenas) em nada se comunicava com as competências pessoais do servidor designado, tampouco com as atribuições primeiras da EDU, que era apenas a editora da UnB, conforme as seguintes passagens (peça 65, p. 7) :
1.16.1.2 Inicialmente, cabe tecer algumas considerações acerca da participação do denunciado Alexandre Lima em todo o esquema criminoso, bem como sobre sua situação funcional junto à Universidade de Brasília. O denunciado Alexandre exercia desde 14 de novembro de 2005, após ser designado pelo denunciado Timothy Mulholland, a função de Diretor Executivo da Editora Universidade de Brasília, nos termos do Ato da Reitoria nº 1395/2005.
1.16.1.3  No entanto, desde 1993, já ocupava o cargo de Diretor da Editora, que se transformou, ao longo da sua gestão, numa agência de intermediação de contratações das fundações por órgãos públicos, sob falsa causa de dispensa de licitação, para posterior transferência do objeto contratado e também dos recursos públicos a terceiros, inclusive o próprio Alexandre e seus familiares.
1.16.1.4 A Editora da Universidade de Brasília, nos termos do artigo 41, III, do Estatuto da UnB, e conforme noticiado em seu próprio site (www.editora.unb.br) tem entre suas atribuições, na condição de órgão complementar, a publicação de livros, o apoio à confecção de textos para o ensino superior; gerenciamento da distribuição e comercialização de suas obras e a prestação de serviços nas áreas de sua competência.
 (...) 
1.16.1.8. É evidente, até mesmo a qualquer observador menos atento, não existir qualquer motivo idôneo a justificar que a gestão de um convênio executado por uma fundação de apoio privada seja realizada por um diretor da Editora da Universidade de Brasília, em área totalmente estranha à de sua atuação funcional. (...) (grifou-se) 
35.	Na denúncia, colacionou-se ainda parte do depoimento do Sr. Timothy à Comissão Parlamentar de Inquérito instaurada no Senado Federal para apurar a utilização de recursos públicos por organizações não governamentais. Na oportunidade, o Senador José Agripino apresentou o seguinte estranhamento e questões (peça 65, p. 11) :
SENADOR JOSÉ AGRIPINO (DEM-RN) : Bom, a minha dúvida, minha preocupação, com o volume de recursos dessa ordem, num programa que envolve saúde pública, por que é que se atribui a um funcionário que nem Diretor é, a um Executivo da editora que tem a missão de editar livros, a função de coordenar um programa dessa natureza? É pessoa de confiança do senhor? O Alexandre Lima?
SR. TIMOTHY MULHOLLAND: Ele exerce um cargo de minha confiança.
SENADOR JOSÉ AGRIPINO (DEM-RN) : Mas é amigo pessoal do senhor?
SR. TIMOTHY MULHOLLAND: É meu colega de trabalho desde 1980. 
SENADOR JOSÉ AGRIPINO (DEM-RN) : Há alguma explicação especial para que ele seja responsável pela execução desse programa de saúde?
SR. TIMOTHY MULHOLLAND: Ele articulou esse programa, Senador. Foi ele que articulou junto à FUNASA, ele que estabeleceu as bases do funcionamento do programa é natural que ele o administrasse. (destaques do Ministério Público) 
36.	Do exame dos excertos e dos demais elementos levantados nesta instrução, conclui-se que, ao tempo da assinatura do convênio (dezembro/2007) , o Sr. Timothy já tinha contato profissional com o Sr. Alexandre Lima fazia quase trinta anos (desde 1980) , bem como que delegou àquele subordinado a responsabilidade por diversos convênios que em nada se comunicavam com o seu campo profissional (era administrador concursado da UnB) , tampouco com a função regimental da correspondente unidade administrativa, a EDU, e que parcela importante desses convênios não atingiu seus objetivos nem teve os recursos públicos devolvidos aos concedentes.
66. 	Diante do exposto, não só as provas testemunhais citadas na defesa, mas também os fatos apresentados no PAD 00190.040623/2009-71 (peça 63) e analisados na instrução à peça 75, ajudam a confirmar a relação de proximidade entre o Sr. Timothy e o Sr. Alexandre Lima, que se sobrepunha ao interesse público. Portanto, as alegações de defesa analisadas no presente ponto não devem prosperar.
67. 	Responsável: Alexandre Lima, CPF XXX.993.756-XX, na condição de Diretor da EDU, Ordenador de Despesas e Gestor do Convênio 15/2007, designado pelo Ato do Decanato de Administração 404/2007, de 20/12/2007.
67.1 	Irregularidade: falta de comprovação da boa e regular aplicação dos recursos públicos federais relativos ao Convênio 15/2007-Seppir/PR, Siafi 597752, celebrado entre a Secretaria de Políticas de Promoção da Igualdade Racial (Seppir) e a Fundação Universidade de Brasília (FUB) .
67.2 	Conduta: descumprir o dever de zelar pela boa e regular execução do ajuste, acompanhar e fiscalizar a execução do projeto e prestar contas das ações realizadas, nos prazos estabelecidos, consoante o disposto no art. 1º, incisos I e II, alíneas "a", "b", "c", e "f", do Ato do Decanato de Administração 406/2006.
68. 	O Sr. Alexandre Lima apresentou suas alegações de defesa por meio da apresentação de documentos constantes das peças 99-105.
69. 	Em análise dos documentos apresentados, pode-se resumir a defesa do Sr. Alexandre Lima às seguintes alegações (peça 99) :
a) Cerceamento de defesa;
b) Ausência de indiciamento dos servidores da Seppir e da necessidade de outros servidores no rol de acusados;
c) Impossibilidade de justificar as despesas impugnadas.
70.	Alegação de defesa: Cerceamento de defesa
71. 	O responsável detalha sua alegação afirmando que (peça 99, p. 12-15) :
60) Os arquivos da Editora UnB e da recém-criada Agência de Desenvolvimento Institucional estavam organizados por arquivistas da Coordenação de Arquivologia da Editora, os quais detinham notória especialização na prestação desses serviços ao mercado.
 (...) 
62) Esses arquivos, logo após a saída de ALEXANDRE LIMA da Editora UnB, esses arquivos foram PROPOSITAL E CRIMINOSAMENTE CORROMPIDOS pela gestão pró-tempore do Professor Roberto Ramos de Aguiar, o que tem prejudicado e afetado sobre maneira as defesas que ALEXANDRE LIMA tem que fazer a todo o momento.
63) Durante a elaboração dessas defesas e recursos, a FUB/UnB tem se esquivado e sequer responde aos requerimentos em dar acesso a ALEXANDRE LIMA a esses arquivos, para que possa garantir o seu amplo direito de defesa e do contraditório, como foram também nos casos dos Processos existentes no âmbito desse Tribunal de Contas. Em todos os requerimentos apresentados ao Tribunal, nos quais se requer acesso aos arquivos administrativos capa-a-capa da Editora, bem como das Fundações de Apoio.
 (...) 
67) É importante deixar bem claro que EM NENHUM MOMENTO, FOI POSSÍVEL TER ACESSO AOS ARQUIVOS DA EDITORA E DA AGÊNCIA DE DESENVOLVIMENTO INSTITUCIONAL, BEM COMO DAS FUNDAÇÕES DE APOIO E DO CONCEDENTE, PARA QUE ALEXANDRE LIMA PUDESSE CONTRAPOR ÀS ACUSAÇÕES QUE VEM SOFRENDO.
68) No caso específico do convênio com a SEPPIR, toda documentação relativa aos convênios constavam dos arquivos na sede da FUB, os quais, conforme já afirmamos, infelizmente foram corrompidos, conforme já denunciado por diversas vezes à CGU, Justiça Federal e à FUB. 
 (...) 
71) Em nenhum momento ALEXANDRE LIMA e/ou membros da sua equipe, coordenadores e técnicos, os quais trabalharam diretamente na execução dos convênios foram chamados para colaborar, prestar esclarecimentos ou explicar pontualmente para a Auditoria da Controladoria Geral da União durante ou após os trabalhos de análise das despesas. 
72) Em nenhum momento ALEXANDRE LIMA e/ou membros da sua equipe, coordenadores e técnicos, os quais trabalharam diretamente na execução dos convênios - foram chamados para colaborar, prestar esclarecimentos ou explicar pontualmente para as Comissões de Tomadas de Contas Especiais.
72. 	Preliminarmente, cumpre relatar que, em momento anterior, neste processo, o responsável já havia alegado o cerceamento de defesa, nos mesmos termos do que ora exposto, tendo a análise do ponto sido realizada à peça 52, in verbis:
51.	 Quanto à alegação de cerceamento de defesa pelo motivo de não ter o responsável conseguido ter acesso a documentos arquivados junto à FUB, não assiste razão ao responsável: primeiro, porque há instrumentos jurídicos, no âmbito do Poder Judiciário, que poderiam ser acionados para assegurar ao responsável o acesso a essa documentação; segundo, muitos dos documentos referidos poderiam ter sido reconstituídos pelo responsável e apresentados a esta Corte, como por exemplo: cópia dos cheques e o extrato integral da conta específica do Convênio 15/2007, cópia dos contratos realizados com as pessoas físicas e jurídicas relacionadas na prestação de contas apresentada pela FUB (peça 2, p. 29-39) ; materiais produzidos que foram objetos da fase 1 do convênio, como as cartilhas "Como fazer a adesão ao FIPIR" e "Como constituir um órgão governamental" (peça 1, p. 25) ; relação dos participantes e relatório fotográfico dos eventos realizados. 
52.	 Quanto à alegação de que toda a documentação referente à execução do Convênio 15/2007 fora "corrompida", o responsável não apresenta documentos tendentes a comprovar nem a esclarecer o que alega.  
53.	 Quanto à alegação de que houve cerceamento de defesa por não ter sido chamado a apresentar esclarecimentos durante à fase interna de apurações, cumpre esclarecer ao responsável que há distinção entre a fase interna e fase externa de uma TCE e, tendo sido regularmente citado por este Tribunal, não pode alegar cerceamento de defesa pela ausência de oportunidade de ser ouvido na fase interna do processo de tomada de contas especial. 	Nesse sentido, o enunciado a seguir, extraído da jurisprudência sistematizada do TCU (Acórdão 2437/2015-TCU-Plenário, de relatoria da Ministra Ana Arraes) : 
O direito à ampla defesa e ao contraditório se dá, nos termos do devido processo legal, na fase externa da tomada de contas especial, que se inicia com a autuação do processo junto ao TCU. Na fase interna da TCE, cuja responsabilidade é da instituição onde os fatos ocorreram, não há litígio ou acusação, mas apenas verificação de fatos e apuração de autoria.
54.	 Na fase interna, aquela promovida no âmbito do órgão ou entidade pública em que os fatos ocorreram, não há litígio ou acusação, mas apenas verificação de fatos e apuração de autoria. Constitui procedimento inquisitório de coleta de provas assemelhado ao inquérito policial, no qual não se tem uma relação processual constituída nem há prejuízo ao responsável. O estabelecimento do contraditório nessa fase não é obrigatório, pois há mero ato investigatório sem formalização de culpa. Como não existem partes nem antagonismos de interesse nessa fase, a ausência de citação ou de oportunidade de contradição dos documentos juntados não enseja a nulidade.
55.	 A garantia ao direito à ampla defesa e ao contraditório se dá, nos termos do devido processo legal, na fase externa da tomada de contas especial, que se inicia com a autuação do processo junto a este Tribunal e finda com o julgamento. Esse é o entendimento desta Corte de Contas, conforme consignado nos Acórdão 1540/2009-TCU-Primeira Câmara, 2.329/2006-TCU-2ª Câmara e 2.647/2007-TCU-Plenário.
56.	 Assim, quanto à alegação de cerceamento de defesa, não assiste razão ao responsável.
73.	As alegações ora analisadas podem ser resumidas em: arquivos que foram corrompidos, não atendimento, por parte da FUB/UNB, de requerimentos de acesso a documentos e arquivos e ausência do chamamento, para esclarecimentos, de membros de  equipe, coordenadores e técnicos, que trabalharam diretamente na execução do convênio ora avaliado.
74.	Nota-se que o responsável não apresentou os arquivos corrompidos, nem apontou quais arquivos foram corrompidos, tampouco menciona o conteúdo de tais arquivos, sendo impossível avaliar a veracidade da informação e, mesmo que se suponha verídica, o responsável não esclareceu, ao menos, quais informações contidas nesses arquivos poderiam ajudar em sua defesa.  	
75. 	Outrossim, o responsável não apresentou cópia dos requerimentos que o mesmo disse ter encaminhado à FUB/UNB, solicitando acesso aos dados necessários para sua defesa.
76. 	Ainda, não menciona o rol dos servidores que poderiam ajudar sua defesa e que informações e/ou esclarecimentos esses agentes poderiam fornecer para esclarecer as irregularidades as quais o responsável é acusado.
77. 	Diante do exposto, tendo em vista a análise contida na instrução à peça 52 e, ainda, que o responsável não apresentou em sua defesa às peças 99-105 nenhum documento que pudesse, efetivamente, comprovar o referido cerceamento de defesa, não há como acatar suas alegações, uma vez que o cerceamento de defesa não pode simplesmente ser mencionado/citado, mas precisa ser provado/demonstrado.
78. 	Alegação de defesa: Ausência de indiciamento dos servidores da Seppir e da necessidade de outros servidores no rol de acusados.
79. 	O responsável detalha sua alegação afirmando que (peça 99, p. 15-16) :
 (...) 
73) A ausência de indiciação por parte desse Tribunal da SEPPIR- Secretaria Especial de Políticas de Promoção da Igualdade Racial, órgão pertencente à estrutura da Presidência da República e dos seus servidores, os quais deveriam obrigatoriamente figurar no rol de responsáveis no presente processo.
74) Da mesma forma é também de se estranhar a ausência dos demais servidores da estrutura da FUB, a saber: Decano de Administração e Finanças, Chefe do Serviço de Convênios e Contratos, Procurador Geral da FUB e Assessor Especial do Reitor, o Pregoeiro, Coordenador dos Convênios, Gerente do Projeto e o Consultor de projetos da Editora UnB/Agência de Desenvolvimento Institucional. 
75) Finalmente, ainda é mais estranho que os sucessores da equipe de administrativa do ex-reitor Timothy Martin Mulholand, no caso o professor Roberto Aguiar e seus colaboradores envolvidos na execução de 83% do período de vigência do Convênio, ou seja, 15 meses; (...) 
80. 	A presente alegação, nos mesmos termos, já foi citada anteriormente neste processo pelo Sr. Alexandre Lima e analisada por meio da instrução de peça 52, conforme excerto reproduzido a seguir: 
60. 	No que tange à inclusão de terceiros na presente lide, sugerida, com veemência, pelo responsável (apesar de o mesmo não trazer aos autos qualquer documento tendente a comprovar a  responsabilidade dos mesmos, perante a Administração Pública, pela não comprovação da boa e regular execução do Convênio 15/2007) , cumpre esclarecer que a Lei Orgânica desta Corte de Contas não instituiu a figura do litisconsorte passivo necessário, presente no processo civil e que este Tribunal já possui jurisprudência consolidada no sentido de que o instituto da solidariedade passiva constitui benefício legal erigido em favor do credor, razão por que a eventual ausência de chamamento ao processo de outros responsáveis solidários não constitui nulidade processual e não obsta a imputação de débito ao agente devidamente citado (Acórdão 864/2009-TCU-Plenário, Acórdãos 2.917/2006 e 4.192/2011, da 1ª Câmara, e Acórdãos 10.560/2011, 11.151/2011, 11.437/2011, 206/2012, 1.737/2014, da 2ª Câmara) , o qual pode buscar em juízo eventual ressarcimento pessoal por meio da devida ação regressiva.
61. 	Assim, por todo o exposto, propõe-se considerar improcedente o pedido de suspensão do presente processo, (...) 
81.  	Em relação à ausência de citação dos sucessores do ex-reitor Sr. Timothy, entende-se que a análise contida nos itens 19-21 desta instrução são suficientes para refutar tal alegação.
82. 	No que tange aos demais citados, que a defesa alega que deveriam ser responsabilizados, não foram apontados os motivos pelos quais se deveria arrolá-los. Por isso, a análise contida na instrução de peça 52, transcrita anteriormente, é suficiente para refutar a alegação do responsável.
83. 	Alegação de defesa: Impossibilidade de justificar as despesas impugnadas.
84. 	O responsável detalha sua alegação afirmando que (peça 99, p. 16-18 e 29-30) :
69 - No tocante às despesas impugnadas e constantes do anexo do ofício acima referenciado, se torna impossível para ALEXANDRE LIMA justificá-las, haja vista o seguinte: 
a) ALEXANDRE LIMA ERA EXECUTOR DE DIREITO E NÃO DE FATO, uma vez que diante da gama de atribuições que a função de Diretor lhe impunha, teve que subdelegar, EM CONFIANÇA e ao tempo - 95 dias - em que permaneceu como Diretor Executivo da FUB e executor dos convênios para a Coordenadoria de Projetos Especiais, cujos convênios ficaram sob a coordenação do Senhor Coordenação do Senhor José Euricélio Alves de Carvalho, do Gerente de Projetos Maurício Ferreira Sobrinho e do Consultor de Projetos Nilo Holtz. Ou seja, a execução e o relacionamento entre a FUB e a SEPPIR e entre a FUB Editora e a Fundação de Apoio FEPAD estava a cargo desses profissionais.
b) A documentação decorrente das ações para cumprimento do Plano de Trabalho anexado ao convênio era assinada por ALEXANDRE LIMA por questões formais, nas quais a função de Diretor Executivo e a delegação da Reitoria lhe impunham, no entanto era toda produzida e parametrizada no âmbito da Coordenadoria de Projetos Especiais e da SEPPIR.
 (...) 
70) Para poder fazer qualquer tipo de análise e justificativa DENTRO DOS PRINCÍPIOS DA AMPLA DEFESA E DO CONTRADITÓRIO é necessário que ALEXANDRE LIMA tenha o seguinte: 
a) Contar com a da equipe que executou de fato os convênios; 
b) Contar com a participação do pessoal da Coordenadoria de Administração e Finanças da FUB; 
c) Ter acesso aos arquivos administrativos completos da Editora Universidade de Brasília e da Agência de Desenvolvimento Institucional da FUB, relativos aos convênios. 
d) Ter acesso aos arquivos da FEPAD relativos aos convênios. 
71) Conforme mencionado no item acima, cumpre esclarecer que, por meio de ofícios endereçados e inclusive em exposições e requerimentos apresentados em 01/03/2017 e em 15.07.2019 a esse TCU, ALEXANDRE LIMA requisitou a documentação que o permitisse apresentar suas alegações de defesa, mas, infelizmente, não foi atendido na sua integridade.
72) O TCU insiste em apresentar a mesma documentação acrescida apenas das últimas movimentações do processo no âmbito do Tribunal, o que dá continuidade ao cerceamento de defesa a que ALEXANDRE LIMA vem sofrendo desde o início desses processos, impedindo assim que exerça o seu direito da ampla defesa e do contraditório.
 (...) 
98) Em face do que reza o relatório do senhor auditor do TCU somente podemos constatar o seguinte: (...) 
f) O nível de pessoalidade é tamanho que o senhor auditor insiste em não disfarçar, uma vez que no rol de valores supostamente irregulares que o mesmo atribuiu a ALEXANDRE LIMA para ressarcimento, terem sua data de ocorrência posterior à sua saída das funções que ocupava, bem como da própria Editora em 18/03/2008. (item 57, a3.2 do Relatório do TCU) .
85. 	Primeiramente, em relação à suposta ausência de atendimento, por parte do TCU, de solicitação de documentação constante do presente processo, verifica-se, analisando todas as peças do processo após as datas dos requerimentos citados (1/3/2017 e 15/7/2019) , que consta apenas um pedido de cópia integral do processo pelo responsável, protocolizado em 16/7/2019, à peça 88. 
86. 	À peça 92, consta termo de recebimento de cópia do processo, assinada pelo Sr. Alexandre Lima, em 2/8/2019, com atesto de que lhe foram entregues as peças 1 a 88, ou seja, TODAS as peças constantes do processo no momento do seu requerimento de cópias. 
87. 	Dessa forma, diante dos documentos constantes dos presentes autos, não há que se falar em não atendimento de requerimento do responsável por parte do TCU.
88. 	As demais alegações de defesa ora apresentadas são, em seu bojo, as mesmas já analisadas na instrução de peça 52, entende-se que basta repisar, a seguir, a análise efetuada:
Análise:  A responsabilidade dos gestores perante o TCU, por ser de natureza subjetiva, pode se originar de conduta comissiva ou omissiva, dolosa ou culposa, cujo resultado seja a violação dos deveres impostos pelo regime de direito público aplicável àqueles que administram recursos da União. 
43. 	No âmbito dos processos de controle externo, a responsabilidade dos gestores de recursos públicos é de natureza subjetiva. São exigidos simultaneamente três pressupostos para a responsabilização: (i) o ato ilícito na gestão dos recursos públicos; (ii) a conduta dolosa ou culposa; e (iii) o nexo de causalidade entre o dano e o comportamento do agente. Admite-se a ocorrência de excludentes de culpabilidade, tal como a inexigibilidade de conduta diversa ou a ausência de potencial conhecimento da ilicitude. 
44. 	No presente caso, verifica-se que competia ao Sr. Alexandre Lima, na condição de Gestor do Convênio 15/2007, formalmente designado pelo Ato do Decanato de Administração 404/2007 (peça 32) , zelar pela boa e regular execução do ajuste, acompanhar e fiscalizar a execução do projeto e prestar contas das ações realizadas, nos prazos estabelecidos, consoante o disposto no art. 1º, incisos I e II, alíneas 'a', 'b', 'c', e 'f', do Ato do Decanato de Administração 406/2006, in verbis:
ATO DO DECANATO DE ADMINISTRAÇÃO 406 /2006 
Estabelece atribuições do Gestor de Convênios, Contratos ou Portarias Ministeriais, no âmbito da FUB. 
O DECANO DE ADMINISTRAÇÃO, no uso de suas atribuições que lhe confere o Ato da Reitoria n. 674/2006, 
RESOLVE: 
Art. 1° Estabelecer as atribuições do Gestor de Convênios, Contratos ou Portarias - baixadas por Órgãos do Governo Federal, em substituição a Termos de Convênios - designado mediante ato especifico do Decano de Administração, além daquelas definidas especificamente nos instrumentos firmados: 
I. Atuar como fiscal da execução do objeto do convênio/contrato, ou instrumento similar, participando e acompanhando efetivamente da execução do projeto e da utilização dos recursos, conforme detalhado no Plano de Trabalho ou Plano de Aplicação, elaborado com base no projeto básico. 
II. Acompanhar e fiscalizar todas as etapas da execução do projeto, cabendo: 
a) zelar pelo fiel cumprimento do objeto do instrumento contratual e do Plano de Trabalho, obedecendo a execução das metas, obedecendo ao cronograma físico-financeiro e o uso adequado dos recursos; 
b) elaborar relatório da execução física e financeira do projeto integrante do processo de prestação de contas parcial ou final do convênio ou contrato, elaborado pela unidade executora, nos prazos estabelecidos, apresentando: o produto alcançado de acordo com o objeto, as metas estabelecidas no instrumento firmado e a demonstração e avaliação da efetividade das ações realizadas; 
c) prestar contas apresentando documentação original comprobatória das despesas realizadas, devidamente atestada; 
d) solicitar aos órgãos executivos da FUB o comprometimento de despesas, de acordo com os recursos alocados, em conformidade com as metas do Plano de Aplicação ou Plano de Trabalho do Projeto Básico; 
e) realizar despesas em obediência aos princípios da administração pública (art. 37 da CF/1988) , bem como à seguinte legislação: Lei n. 8.666/1993 e suas alterações; Lei n. 10.520/2002; Decreto n. 5.450/2005; 1N/STN n. 01/1997; e demais normas pertinentes. 
f) cuidar para que não incidam despesas não autorizadas ou contrárias ao objeto do convênio ou contrato, a fim de evitar impugnações pelos órgãos de controle, quando do exame dos respectivos processos de prestação de contas; 
 (...) 
g) zelar para que, em caso de execução do convênio ou contrato por meio de Fundações de Apoio, sejam observadas as normas internas especificamente estabelecidas para tal, assim como a Lei 8.958/1994 e o Decreto 5.205/2004. 
Parágrafo único - na ausência ou impedimento do Gestor de Convênios, Contratos ou Portarias, caberá ao Gestor de Convênios, Contratos ou Portarias Substituto o cumprimento das atribuições definidas no presente Ato. 
Art. 2º O Gestor de Convênios, Contratos ou Portarias de Órgãos do Governo -Federal responderá - pela efetividade dos resultados e consequências de eventual inadequação ou inexecução total ou parcial do projeto. 
Este Ato entra em vigor nesta data e revoga disposições em contrário. (grifos inseridos) 
45. 	Não podem ser acatadas as alegações de defesa no sentido de que o responsável teria sido executor de direito, mas não de fato, do Convênio 15/2007, em decorrência do exercício da função de Diretor-Executivo da Editora UnB e Diretor-Executivo Interino da Agência de Desenvolvimento Institucional da FUB (ADI/FUB) , e, apenas, até a sua saída da Direção Executiva da FUB, em 18/3/2008, eis que:
	a) o Sr. Alexandre Lima, ex-servidor público da FUB (ingresso em 2/7/1979 e demissão em 15/12/2010) , matrícula SIAPE 0403399, tornou-se responsável pelo acompanhamento e fiscalização direta da execução do Convênio 15/2007, em razão de designação formal (Ato do Decanato de Administração 404/2007 - peça 32) para o exercício da função de Gestor do Acordo FUB/Seppir, sem prejuízo de suas atribuições na ADI/FUB, comprometendo-se a observar especialmente o disposto no art. 67, §§ 1º e 2º da Lei 8.666/93, no art. 3º, § 4º da resolução do Conselho de Administração da Universidade de Brasília 1/1998 e no Ato do Decanato de Administração 406/2006;
	b) a designação do responsável, na condição de servidor público, para a função de Gestor do Convênio 15/2007, não fora vinculada ao exercício do cargo de Diretor-Executivo da Editora UnB (peça 32) não tendo, portanto, perdido seus efeitos com sua saída do cargo, em 18/3/2008, como alega o responsável.
46. 	No que se refere à suposta subdelegação de atribuições a outros servidores no âmbito da ADI, o responsável não apresenta quaisquer documentos que suportem tais alegações, sem os quais não se pode acolher o argumento expendido. Impende registrar que a delegação de competência é uma prática frequente na Administração Pública, a qual, nos termos do art. 12, parágrafo único, do Decreto 200/1967 e do art. 14, caput, e §1º, da Lei 9.784/1999, deve ser realizada por meio de um ato administrativo formal, que, por sua vez, deve ser publicado. Ademais, ainda que o responsável houvesse comprovado a subdelegação formal das atribuições e dos deveres que a ele cabiam, na condição de Gestor do Convênio 15/2007 (o que, in casu, não ocorreu) , permaneceria responsável pelos atos de seus subordinados, em razão do dever de supervisão sob os mesmos.
47.	É dever do gestor público, em especial, em tomadas de contas especiais, trazer elementos probatórios consistentes, coerentes e suficientes, que demonstrem, de forma inequívoca, o bom e correto emprego das verbas geridas, de acordo com as normas pertinentes. Isso porque, sendo do gestor o dever de prestar contas, conforme dispõe o parágrafo único do artigo 70 da Constituição Federal, é ele que tem por obrigação comprovar a boa e regular aplicação dos recursos públicos que lhe foram confiados.
48. 	No ponto, não podem prosperar os argumentos expendidos na defesa do Sr. Alexandre Lima, eis que, o gestor não apresentou documentos que pudessem afastar sua responsabilidade pelas irregularidades apontadas. (grifou-se) 
89. 	Diante do exposto, conclui-se por não acatar, no ponto, o alegado pelo Sr. Alexandre Lima. 
90. 	Por fim, cita-se requerimento do Sr. Alexandre Lima ao final de sua defesa (peça 99, p. 31) , em que solicita ao Tribunal o fornecimento dos arquivos administrativos completos da Editora Universidade de Brasília (EDU) e da Agência de Desenvolvimento Institucional da FUB (ADI) , relativo ao convênio, a fim de que possa exercer o seu direito de ampla defesa e contraditório.
91. 	Entende-se que deve ser indeferido o citado pedido, pois não cabe ao Tribunal solicitar documentos a terceiros para defesa de responsáveis em seus processos. Há instrumentos jurídicos, no âmbito do Poder Judiciário, que são hábeis para assegurar ao responsável o acesso a essa documentação. Ademais, como já dito na presente instrução, o responsável não especifica quais os documentos, nem cita as informações que estariam em seu conteúdo, que seriam capazes de socorrê-lo em sua defesa. 
92. 	Responsável: Cláudio de Moraes Machado, CPF XXX.773.807-XX, na condição de Presidente da extinta Fundação de Estudos e Pesquisas em Administração (Fepad) .
92.1 	Irregularidade: Falta de comprovação da boa e regular aplicação dos recursos públicos federais relativos ao Convênio 15/2007-Seppir/PR, Siafi 597752, celebrado entre a Secretaria de Políticas de Promoção da Igualdade Racial (Seppir) e a Fundação Universidade de Brasília (FUB) , especificamente no que se refere à parcela da execução que foi delegada pela FUB para a Fundação de Estudos e Pesquisas em Administração (Fepad) .
92.2 	Conduta: não comprovar a adequada aplicação dos recursos recebidos para a execução do contrato 629/2007, firmado com a Fundação Universidade de Brasília em 19/12/2007.
93. 	O Sr. Cláudio Machado apresentou suas alegações de defesa por meio da apresentação de documentos constante da peça 110.
94. 	Em análise dos documentos apresentados, pode-se resumir a defesa do Sr. Cláudio Machado às seguintes alegações (peça 110) :
a) Ilegitimidade passiva;
b) Ocorrência de prescrição quinquenal;
c) Agiu de boa-fé e não obteve vantagem decorrente dos atos descritos nos autos;
95. 	Alegação de defesa: Ilegitimidade passiva
96. 	O responsável detalha sua alegação afirmando que (peça 110, p. 3) :
	O peticionário não pode figurar como representado no presente processo, porque, muito embora tenha exercido a função de presidente da FEPAD, o exerceu por parco período, apenas dando continuidade aos projetos anteriormente firmados. 
Mormente, não se pode vincular o ora peticionário, sequer o responsabilizar por toda a extensão de um contrato em que sequer lhe foi oportunizado o exercício do juízo de valor acerca de tal instrumento. (...) 
Para compor o polo passivo é necessário que exista indício de participação do peticionário e da má fé na condução da presidência, inclusive, sendo indispensável a demonstração do suposto benefício do peticionário na suposta conduta lesiva. 
Logo, na própria conclusão sequer se menciona o suposto beneficio ou a efetiva participação do peticionário na suposta conduta lesiva, sendo conclusivo que não pode figurar na presente, senão pela inexistência de descrição da efetiva conduta com a efetiva demonstração do prejuízo e intenção na produção dele.
97. 	A análise contida na instrução à peça 75 expôs, detalhadamente, os motivos que levaram o Sr. Cláudio Machado a ser chamado em citação no presente processo. Tais motivos servem para contraditar as alegações ora mencionadas pelo responsável, na forma dos excertos transcritos a seguir: 
42. Além disso, em decorrência do exame dos documentos recebidos, propugna-se que a responsabilidade solidária pelo débito seja estendida aos gestores da Fepad da época dos fatos, os senhores Cláudio de Moraes Machado (CPF XXX.773.807-XX) , Presidente, e Márcio Resende de Almeida (CPF XXX.496.971-XX) , Diretor Administrativo-Financeiro. Não se propõe, no entanto, a citação daquela fundação de apoio, tendo em conta que já está com situação cadastral "baixada", conforme informação da Secretaria da Receita Federal (peça 72) . 
43. A proposta se justifica porque, em razão do contrato firmado com a FUB, a EDU repassou à Fepad R$ 813.300,00, por conta do projeto VII FIPIR, por meio das ordens bancárias 900684 (R$ 151.000,00) e 900685 (R$ 120.750,00) , ambas de 28/3/2008, e 900832 (R$ 541.550,00) , de 9/4/2008, sendo os recursos movimentados na conta da Fepad 18.820-4, da Agência 1236-X, do Banco do Brasil (peça 71, p. 3) . 
44. Outrossim, a CGU evidenciou o cometimento de diversas irregularidades por parte da Fepad na execução dos contratos decorrentes dos dois convênios firmados entre a Seppir e a FUB (15/2007 e 20/2007) , além de vício na própria contratação daquela fundação de apoio, agrupadas conforme os seguintes achados de auditoria (peça 71) :
3.2.2.1. Direcionamento na contratação da FEPAD para ações de apoio ao II CONAPIR e ao VII FIPIR (p. 3) 
3.2.2.2. Taxa administrativa de 7,5% cobrada pela FEPAD sem contraprestação compatível de serviços prestados para o II CONAPIR e o VII FIPIR (R$ 96.735,67) (p. 6) 
3.2.2.3. Desvio de R$ 440.000,00 da conta do projeto II CONAPIR para a conta administrativa da FEPAD (p. 7) 
3.2.2.4. Licitações montadas com documentos fraudulentos, a fim de dar suporte a despesas supostamente relacionadas com o projeto II CONAPIR (p. 9) 
3.2.2.5. Pagamento de R$ 179.420,03 à CAPRI TURISMO sem comprovação de fundamento nem de efetiva prestação de serviço ao projeto VII FIPIR (p. 11) 
3.2.2.6. Ausência de elementos técnicos, fundamentação legal e apreciação econômica dos gastos realizados no projeto VII FIPIR (p. 13) 
45. Em face desse conjunto de informações, minuciosamente detalhadas no referido relatório, não se pode extrair com precisão qual parcela dos recursos recebidos foi efetivamente aplicada na consecução do objeto do Convênio Seppir 15/2007, especialmente porque restou claro que não havia adequada segregação dos recursos dos diversos projetos a cargo da Fepad, de tal sorte que todos eles acabavam por se misturar nas contas da própria fundação de apoio. 
46. Ademais, extrai-se ainda do Relatório da CGU importante informação acerca dos responsáveis, que, imediatamente antes de assumirem a Fepad e de aquela fundação de apoio ser contratada para a execução do Convênio 15/2007, ocupavam cargos justamente na EDU, unidade dirigida pelo Sr. Alexandre Lima e responsável pela coordenação do convênio, conforme a seguinte passagem (peça 71, p. 4) :
Quem assinou as propostas da FEPAD e os contratos com a FUB para executar o II CONAPIR e o VII FIPIR foi o Presidente Cláudio de Moraes Machado, CPF 39477380725, que até setembro/2007 era coordenador de projetos da EDU e coordenava o projeto Saúde Indígena da FUNSAUDE. A FEPAD também estava sob a direção administrativa e financeira de Márcio Resende de Almeida, CPF 21949697134, que até então setembro/2007 era responsável pelo setor financeiro da EDU. 
47. Percebe-se, portanto, que os gestores se afastaram da EDU para ingressarem em fundação de apoio (a Fepad) que, três meses depois (em dezembro/2007) , firmaria convênios com aquela Editora, operacionalizados justamente por seu antigo chefe. Essa situação, por si, já se apresenta demasiadamente suspeita, com evidente conflito de interesses.
48. Nesse ponto, destaca-se ainda que o total do débito imputável aos dirigentes Fepad não deve se limitar às irregularidades apontadas pela CGU, dado que o objeto buscado pela Seppir não foi efetivamente entregue nos termos pactuados. Assim, devem os responsáveis responder pela totalidade dos recursos recebidos da FUB/EDU (R$ 813.300,00) . 
49. Pelos mesmos motivos, ainda que a CGU tenha enumerado em seu relatório de auditoria o cometimento de diversas irregularidades por parte da Fepad, a conduta pela qual se propõe a citação dos responsáveis não se associa ao cometimento de cada desvio individualmente considerado; derivando, doutro modo, do fato inconteste de que o produto, ao final, não foi entregue tal qual contratado, nem os recursos foram devolvidos.
98. 	 Como visto, o Sr. Cláudio Machado atuou como presidente da Fepad no período entre 23/10/2007 a 13/5/2008 e assinou o contrato 629/2007, firmado com a FUB/UNB, em 19/12/2007, para executar o VII FIPIR (Fórum Intergovernamental de Promoção da Igualdade Racial) , tendo recebido recursos repassados à FUB/UNB através do Convênio 15/2007-Seppir/PR (Siafi 597752) , por meio das ordens bancárias 900684 (R$ 151.000,00) e 900685 (R$ 120.750,00) , ambas de 28/3/2008, e 900832 (R$ 541.550,00) , de 9/4/2008.
99. 	O objetivo específico da proposta da Fepad, que levou ao contrato retrocitado, residia na realização de seis encontros com vistas a proporcionar condições para formulação de políticas e instrumentos para o desenvolvimento de grupos que vivem discriminação racial-étnica, com ênfase na população negra e seus territórios (peça 71, p. 5) .
100. 	Entretanto, conforme já mencionado, não comprovou a adequada aplicação dos recursos recebidos para a execução do contrato 629/2007, de modo que não pode prosperar as alegações de defesa quanto à sua ilegitimidade passiva.
101. 	Alegação de defesa: Ocorrência de prescrição quinquenal	
102. 	O responsável detalha sua alegação afirmando que (peça 110, p. 3-4) :
O Supremo Tribunal Federal já tem decidido pela prescrição quinquenal da pretensão punitiva de ressarcimento ao erário; entretanto, se trata de tema de repercussão geral com julgamento designado para o dia 10 de outubro de 2019, veja: (...) 
Não obstante, considerando que os fatos ocorreram no ano de 2007/2008 deixou esse E. Tribunal de Contas transcorrer in albis o prazo quinquenal para julgamento da tomada de contas, motivo pelo qual requer o reconhecimento da prescrição e/ou suspensão do processo administrativo até o julgamento da repercussão geral tema 899 do STF.
103. 	Preliminarmente, cumpre esclarecer que julgamento de processo pela justiça não impede, em regra (salvo casos, por exemplo, de matéria com trânsito em julgado - Acórdão 1920/2015-TCU-Plenário - Relatora: Ana Arraes) , julgamento de processo pelo TCU, em respeito ao princípio da independência de instâncias (Acórdão 3125/2013-TCU-Plenário - Relator: Raimundo Carreiro) .
104. 	Ademais, em outro caso julgado anteriormente, a tese fixada pelo STF no RE 669.069 (Repercussão Geral 666) , que trata da incidência da prescrição nos débitos com a União decorrentes de ilícitos civis (prazo prescricional de cinco anos) , não alcança prejuízos que decorram de ilícitos administrativos, como a não comprovação da regular gestão de recursos públicos, que são imprescritíveis (Acórdão 5939/2016-TCU-Segunda Câmara - Relator: Marcos Bemquerer) .
105. 	A data inicial para contagem de prazo prescricional começa a contar a partir do fato tido irregular. No caso concreto, pode-se dizer que a irregularidade caracterizou-se no término do prazo para prestação de contas dos recursos repassados.
106. 	Conforme já citado nesta instrução, a vigência original do Convênio 15/2007-Seppir/PR (Siafi 597752) , era de 13/12/2007 a 31/12/2010 (peça 1, p. 124-125) . Todavia, em virtude da rescisão unilateral, o convênio teve vigência até o dia 8/7/2009 (peça 2, p. 22-23) , tendo o término do prazo final para prestação de contas em 7/8/2009.
107. 	Diante desse contexto, a orientação contida no Acórdão 1441/2016-TCU-Plenário (Relator: Walton Alencar Rodrigues) traz os seguintes ensinamentos: a pretensão punitiva prescreve em dez anos, conforme art. 205 do Código Civil; o prazo inicial da prescrição começa a contar a partir do fato tido irregular e a citação do responsável, por meio de despacho do Relator, de Secretário (por delegação) e por decisão de Colegiado, interrompe a prescrição.
108. 		Assim, a prescrição da pretensão punitiva do TCU ocorreria em 6/8/2019. Entretanto, com base na delegação de competência do Ministro-Relator (art. 1º, inciso II, da Portaria-MIN-WAR 1, de 10/7/2014) , ocorreu, em 24/6/2019, a citação do responsável, por meio de despacho de Secretária (peça 77) .
109. 	Portanto, a citação retrocitada interrompeu o prazo prescricional, iniciando novo prazo decenal, com término em 23/6/2029.
110. 	Em homenagem ao debate, vale trazer à baila que, ainda que tivesse ocorrido a prescrição da pretensão punitiva, não implicaria no afastamento do débito, mas apenas de possível multa (prevista no art. 57 da Lei 8.443/92 c/c o art. 267 do RI/TCU) , porquanto as ações de ressarcimento movidas pelo Estado contra os agentes causadores de danos ao erário são imprescritíveis, nos termos do art. 37, parágrafo quinto, da CF/88, e da Súmula TCU 282 (Acórdão 3306/2019-TCU-Segunda Câmara - Relator: Aroldo Cedraz) . 
SÚMULA TCU 282: As ações de ressarcimento movidas pelo Estado contra os agentes causadores de danos ao erário são imprescritíveis.
111. 	Dessa forma, a alegação do responsável não pode ser acatada, em virtude de não ter ocorrido a prescrição da pretensão punitiva no TCU.
112. 	Alegação de defesa: Agiu de boa-fé e não obteve vantagem decorrente dos atos descritos nos autos.
113. 	O responsável detalha sua alegação afirmando que (peça 110, p. 9-12) :
A partir, portanto, de 13 de maio de 2008, menos de 7 meses após assumir a presidência da FEPAD, deixou o representado de ter qualquer responsabilidade sobre sua condução administrativa e financeira. 
 (...) 
É notório, portanto, que dos quase 17 meses de vigência dos convênios 15/2007 e 20/2007, esteve compondo a direção da FEPAD por apenas 5 meses, período em que a jamais a Fundação foi demandada pela contratante FUB/UnB sobre qualquer necessidade ajustes na execução dos Planos de Trabalho.
 (...) 
Ao mesmo tempo, em momento algum daquele período chegou até à presidência nenhuma demanda ou informação relativa à não conformidade na execução administrativa, financeira, técnica e operacional dos contratos advindos dos referidos Convênios.
Coube aos gestores que me sucederam prestar os devidos esclarecimentos que tenham sido demandados diretamente pela Contratante FUB/UnB ou, em intermediação, pela Concedente SEPPIR, da parte da execução dos referidos Convênios que ficaram à cargo da FEPAD por força dos contratos celebrados com a FUB/UnB.
 (...) 
Contudo, ainda que não acolhidos todos os argumentos apresentados pelo representado, NÃO INCORREU O PETICIONARIO EM QUALQUER PREJUÍZO AO ERÁRIO, TOMANDO CONHECIMENTO ATRAVÉS DA RESPOSTA DE OUTROS REPRESENTADOS QUE O CONTRATO ALCANÇOU A SUA FINALIDADE E TODOS OS PAGAMENTOS FORAM REALIZADOS COM A DEVIDA COBERTURA CONTRATUAL.
 (...) 
Seja afastada a responsabilização do ora representado/peticionário em razão da inexistência de ato lesivo ao erário e/ou participação direta com interesse em receber qualquer benefício, vez que o mesmo apenas solicitou a observância dos preceitos legais, não tendo incorrido em dolo, má fé ou erro grosseiro.
114. 	A apuração de responsabilidade nas matérias submetidas à apreciação do TCU não se vincula à indicação de conduta dolosa do agente. Impõe-se ao gestor público o dever de demonstrar a boa e regular aplicação dos recursos sob sua guarda, sendo que a omissão ou falta de exação no cumprimento dessa obrigação induz à presunção de culpa (Acórdão 760/2013-TCU-Plenário - Relatora: Ana Arraes) . Ou seja, para imputação de débito a responsável não há necessidade de caracterização de conduta dolosa ou de provar que se beneficiou do ato questionado.
115. 	A ausência de dolo ou de locupletamento por parte do responsável não o exime do dever de recompor o dano a que deu causa por meio de atuação imprudente e desautorizada. Essas circunstâncias, se presentes, conferem maior gravidade ao ato ilícito e devem ser avaliadas por ocasião da imposição de multa (Acórdão 1517/2012-TCU-Plenáriorimeira Turma - Relator: Valmir Campelo e 1942/2012-TCU-Segunda Câmara - Relator: Aroldo Cedraz) .
116. 	Deve ser repisado que, no âmbito dos processos de controle externo, a responsabilidade dos gestores de recursos públicos é de natureza subjetiva. São exigidos simultaneamente três pressupostos para a responsabilização: (i) o ato ilícito na gestão dos recursos públicos; (ii) a conduta dolosa ou culposa; e (iii) o nexo de causalidade entre o dano e o comportamento do agente. Admite-se a ocorrência de excludentes de culpabilidade, tal como a inexigibilidade de conduta diversa ou a ausência de potencial conhecimento da ilicitude. 
117. 	Como visto, o Sr. Cláudio Machado atuou como presidente da Fepad no período entre 23/10/2007 a 13/5/2008 e assinou o contrato 629/2007 (peça 71, p. 56-61) , firmado com a FUB/UNB, em 19/12/2007, para executar o VII FIPIR (Fórum Intergovernamental de Promoção da Igualdade Racial) , tendo recebido recursos repassados à FUB/UNB através do Convênio 15/2007-Seppir/PR (Siafi 597752) , por meio das ordens bancárias 900684 (R$ 151.000,00) e 900685 (R$ 120.750,00) , ambas de 28/3/2008, e 900832 (R$ 541.550,00) , de 9/4/2008. 
118. 	Entretanto, o objeto buscado por meio do Convênio 15/2007-Seppir/PR (Siafi 597752) , através da execução do contrato 629/2007 (entre FUB/UNB e Fepad) , não foi entregue tal qual contratado, tampouco os recursos foram devolvidos. Desse modo, resta caracterizado o ato ilícito na gestão.  
119. 	Diante da não comprovação da adequada aplicação dos recursos recebidos para a execução do contrato 629/2007, permite-se presumir conduta culposa do Sr. Cláudio Machado, conforme ensinamentos constantes do já citado Acórdão 760/2013-TCU-Plenário - Relatora: Ana Arraes.
120. 	O último pressuposto para responsabilização, o nexo de causalidade, restou caracterizado, uma vez que o responsável detinha poderes para conduzir com eficiência a execução do objeto contratado pela FUB. Assim, não o fazendo e inclusive aplicando os recursos recebidos em outras finalidades, concorreu de forma direta para o resultado danoso.
121. 	Portanto, conclui-se que as alegações apresentadas pelo responsável ao presente ponto não são passíveis de serem aceitas.
122. 	Por fim, em relação ao pedido contido em sua defesa (peça 110, p. 12) , requerendo ser notificado da sessão de julgamento do TCU, para seu comparecimento, entende-se que deve ser indeferido. Pois, cabe aos responsáveis por processo tramitando no Tribunal o acompanhamento do mesmo, podendo, inclusive, cadastrar-se no portal TCU e inserir o número do processo no sistema "Push" do Tribunal, o qual permitirá acompanhar o andamento do processo mediante notificações por e-mail (https://portal.tcu.gov.br/e-tcu/push/) . 
CONCLUSÃO
123. 	Considerar revel o Sr. Márcio Resende de Almeida, Diretor Administrativo-Financeiro da Fepad à época dos fatos, uma vez transcorrido o prazo regimental sem que tenham atendido à citação válida.
124. 	Os argumentos de defesa e os demais documentos contidos nos autos tampouco lograram afastar o débito imputado aos responsáveis a seguir indicados. Ademais, inexistem nos autos elementos que demonstrem boa-fé ou a ocorrência de outros excludentes de culpabilidade dos responsáveis. Desse modo, suas contas devem, desde logo, ser julgadas irregulares, nos termos do art. 202, § 6º, do RI/TCU.
125.	Assim, propõe-se, com fundamento no arts. 1º, inciso I, 16, inciso III, alíneas 'b' e 'c', da Lei 8.443/92 c/c os arts. 19 e 23, inciso III, da mesma Lei, e com arts. 1º, inciso I, 209, incisos II e III e §5º, 210 e 214, inciso III, do RI/TCU, julgar irregulares as contas dos responsáveis indicados e condená-los ao pagamento da quantia a seguir especificada, com a fixação do prazo de quinze dias, a contar da notificação, para comprovar, perante o Tribunal (art. 214, inciso III, alínea 'a', do RI/TCU) , o recolhimento da dívida aos cofres do Tesouro Nacional, atualizada monetariamente e acrescida dos juros de mora, calculada a partir da data discriminada, até a data do recolhimento, na forma prevista na legislação em vigor, abatendo-se, na oportunidade, valor eventualmente já ressarcido.
	Bloco
	Responsáveis
	Data
	Valor

	Bloco 1
 (parcela repassada à Fepad) 
	Srs. Timothy Martin Mulholland, Alexandre Lima, Cláudio de Moraes Machado e Márcio Resende de Almeida
	28/3/2008
	R$ 151.000,00

				R$ 120.750,00

			9/4/2008
	R$ 541.550,00

	Bloco 2
	Sr. Timothy e Sr. Alexandre Lima
	18/12/2007
	R$ 312.152,40

	Total
	R$ 1.125.452,40

126. 	O disposto no art. 19, da Lei 8.443/92 c/c o art. 210 do RI/TCU, dispõe que, quando do julgamento pela irregularidade das contas, havendo débito, o Tribunal poderá aplicar aos responsáveis a multa prevista no art. 57 da Lei 8.443/92 c/c art. 267 do RI/TCU. É o que se propõe nesse caso.
PROPOSTA DE ENCAMINHAMENTO
127. 	Diante do exposto, submetem-se os autos à consideração superior, com encaminhamento ao MP-TCU e posterior envio ao Gabinete do Ministro Relator, propondo: 
	a) com fundamento no arts. 1º, inciso I, 16, inciso III, alíneas 'b' e 'c', da Lei 8.443/92 c/c os arts. 19 e 23, inciso III, da mesma Lei, e com arts. 1º, inciso I, 209, incisos II e III e §5º, 210 e 214, inciso III, do RI/TCU, julgar irregulares as contas dos responsáveis indicados e condená-los, solidariamente, ao pagamento da quantia a seguir especificada, com a fixação do prazo de quinze dias, a contar da notificação, para comprovar, perante o Tribunal (art. 214, inciso III, alínea 'a', do RI/TCU) , o recolhimento da dívida aos cofres do Tesouro Nacional, atualizada monetariamente e acrescida dos juros de mora, calculada a partir da data discriminada, até a data do recolhimento, na forma prevista na legislação em vigor, abatendo-se, na oportunidade, valor eventualmente já ressarcido, em decorrência da irregularidade disposta a seguir:
	Irregularidade: Falta de comprovação da boa e regular aplicação dos recursos públicos federais relativos ao Convênio 15/2007-Seppir/PR, Siafi 597752, celebrado entre a Secretaria de Políticas de Promoção da Igualdade Racial (Seppir) e a Fundação Universidade de Brasília (FUB) , especificamente no que se refere à parcela da execução que foi delegada pela FUB para a Fundação de Estudos e Pesquisas em Administração (Fepad) .
	a.1) Responsável: Sr. Timothy Martin Mulholland, CPF XXX.829.971-XX, na condição de Presidente da FUB e signatário do Termo de Convênio Seppir/PR 15/2007 (Siafi 597752) e do Contrato 629/2007, firmado entre a FUB e a Fepad, em 19/12/2007:
	a.2) Responsável: Sr. Alexandre Lima, CPF XXX.993.756-XX, na condição de Diretor e Ordenador de Despesas da Editora Universidade de Brasília (EDU) e de Gestor do Convênio 15/2007, designado pelo Ato do Decanato de Administração 404/2007, de 20/12/2007:
	a.3) Responsáveis: Cláudio de Moraes Machado, CPF XXX.773.807-XX e Márcio Resende de Almeida, CPF XXX.496.971-XX, na condição, respectivamente, de Presidente e de Diretor Administrativo-Financeiro da extinta Fepad:
	Data de Ocorrência
	Valor Original 

	28/3/2008
	R$ 151.000,00

	28/3/2008
	R$ 120.750,00

	9/4/2008
	R$ 541.550,00

Valor atualizado, com juros de mora, até 18/3/2020: R$ 2.373.341,84 (peça 117) 
	b) com fundamento no arts. 1º, inciso I, 16, inciso III, alíneas 'b' e 'c', da Lei 8.443/92 c/c os arts. 19 e 23, inciso III, da mesma Lei, e com arts. 1º, inciso I, 209, incisos II e III e §5º, 210 e 214, inciso III, do RI/TCU, julgar irregulares as contas dos responsáveis indicados e condená-los, solidariamente, ao pagamento da quantia a seguir especificada, com a fixação do prazo de quinze dias, a contar da notificação, para comprovar, perante o Tribunal (art. 214, inciso III, alínea 'a', do RI/TCU) , o recolhimento da dívida aos cofres do Tesouro Nacional, atualizada monetariamente e acrescida dos juros de mora, calculada a partir da data discriminada, até a data do recolhimento, na forma prevista na legislação em vigor, abatendo-se, na oportunidade, valor eventualmente já ressarcido, em decorrência da irregularidade disposta a seguir:
	Irregularidade: Falta de comprovação da boa e regular aplicação dos recursos públicos federais relativos ao Convênio 15/2007-Seppir/PR, Siafi 597752, celebrado entre a Secretaria de Políticas de Promoção da Igualdade Racial (Seppir) e a Fundação Universidade de Brasília (FUB) , especificamente no que se refere à parcela executada diretamente pela Editora Universidade de Brasília (EDU) .
	b.1) Responsável: Sr. Timothy Martin Mulholland, CPF XXX.829.971-XX, na condição de Presidente da FUB e signatário do termo de Convênio Seppir/PR 15/2007 (Siafi 597752) :
	b.2) Responsável: Sr. Alexandre Lima, CPF XXX.993.756-XX, na condição de Diretor e Ordenador de Despesas da Editora Universidade de Brasília (EDU) e de Gestor do Convênio 15/2007, designado pelo Ato do Decanato de Administração 404/2007, de 20/12/2007:
	Data de Ocorrência
	Valor Original 

	18/12/2007
	R$ 312.152,40

Valor atualizado, com juros de mora, até 18/3/2020: R$ 952.556,41 (peça 118) 
	c) aplicar aos Srs. Timothy Martin Mulholland (CPF XXX.829.971-XX) , Alexandre Lima (CPF XXX.993.756-XX) , Cláudio de Moraes Machado (CPF XXX.773.807-XX) e Márcio Resende de Almeida (CPF XXX.496.971-XX) , individualmente, a multa prevista no art. 57 da Lei 8.443/1992 c/c o art. 267 do RI/TCU, com a fixação do prazo de quinze dias, a contar das notificações, para comprovarem, perante o Tribunal (art. 214, inciso III, alínea 'a', do RI/TCU) , o recolhimento das dívidas aos cofres do Tesouro Nacional, atualizadas monetariamente desde a data do acórdão até a dos efetivos recolhimentos, se forem pagas após o vencimento, na forma da legislação em vigor;
	d) autorizar, desde logo, nos termos do art. 28, inciso II, da Lei 8.443/1992, a cobrança judicial das dívidas, caso não atendidas as notificações;
e) autorizar, caso solicitado por responsável, o pagamento da dívida em parcelas mensais e consecutivas em até trinta e seis parcelas, nos termos do art. 26 da Lei 8.443/1992 c/c o art. 217 do RI/TCU, fixando-lhe o prazo de quinze dias, a contar do recebimento da notificação, para comprovar perante o Tribunal o recolhimento da primeira parcela, e de trinta dias, a contar da parcela anterior, para comprovar o recolhimento das demais parcelas, devendo incidir sobre cada valor mensal, atualizado monetariamente, os juros de mora devidos, na forma prevista na legislação em vigor;
	f) encaminhar cópia da deliberação que vier a ser proferida ao Procurador-Chefe da Procuradoria da República no Distrito Federal, nos termos do art. 16, § 3º, da Lei 8.443/1992 c/c o art. 209, § 7º, do RI/TCU, para adoção das medidas que entender cabíveis; e comunicar-lhe que o relatório e o voto que a fundamentarem podem ser acessados por meio do endereço eletrônico www.tcu.gov.br/acordaos e que, caso haja interesse, o Tribunal pode enviar-lhe cópia desses documentos sem qualquer custo."  
O MP/TCU concordou com o encaminhamento proposto (peça 122) , sugerindo, adicionalmente, a adoção das seguintes medidas:
"a) excluir a Fundação Universidade de Brasília (FUB) e a Sra Ma¿rcia de Albuquerque Rosalvos desta TCE;
b)	rejeitar as alegações de defesa apresentadas pelos Srs. Timothy Martin Mulholland, Alexandre Lima e Cláudio de Moraes Machado;
c)	dar ciência da deliberação que vier a ser julgar esta TCE aos responsáveis, à Sra Ma¿rcia de Albuquerque Rosalvos e à FUB;
d)	apensar cópia do acórdão que vier a julgar este processo ao TC Processo 007.770/2013-8."

José Luís Wagner (17183/OAB-DF); Paulo José Machado Corrêa (14515/OAB-DF); Amanda Castro dos Santos Corrêa (27247/OAB-DF); Gustavo Bragatto Dal Piaz (11293/OAB-ES) e outros.

Procurador Rodrigo Medeiros de Lima.

TOMADA DE CONTAS ESPECIAL. CONVÊNIO ENTRE A SECRETARIA DE POLÍTICAS DE PROMOÇÃO DA IGUALDADE RACIAL (SEPPIR) E A FUNDAÇÃO UNIVERSIDADE DE BRASÍLIA (FUB). IRREGULAR SUBDELEGAÇÃO DE PARTE DOS RECURSOS À FUNDAÇÃO DE ESTUDOS E PESQUISAS EM ADMINISTRAÇÃO E DESENVOLVIMENTO (FEPAD) E EXECUÇÃO DIRETA DO RESTANTE PELA EDITORA DA UNIVERSIDADE DE BRASÍLLIA (EDU). ESQUEMA PARA DESVIO DE RECURSOS DE CONVÊNIOS, ORQUESTRADO PELO PRESIDENTE DA FUB E PELO DIRETOR DA EDU. PROCESSO ADMINISTRATIVO DISCIPLINAR QUE CULMINOU NA DEMISSÃO DE AMBOS. NÃO-COMPROVAÇÃO DA REGULAR APLICAÇÃO DOS RECURSOS. EXCLUSÃO DA FUB E DA GESTORA SUSBSTITUTA DO CONVÊNIO DO ROL DE RESPONSÁVEIS. CONTAS IRREGULARES DO EX-PRESIDENTE DA FUB, DO EX-DIRETOR DA EDU E DE DOIS GESTORES DA FEPAD. IMPUTAÇÃO DE DÉBITO E MULTA AOS RESPONSÁVEIS E INABILITAÇÃO PARA O EXERCÍCIO DE CARGO EM COMISSÃO E FUNÇÃO DE CONFIANÇA DO EX-PRESIDENTE DA FUB E DO EX-DIRETOR DA EDU.

TOMADA DE CONTAS ESPECIAL (TCE)

Secretaria de Controle Externo da Educação, da Cultura e do Desporto (SecexEduc).

Trata-se de tomada de contas especial instaurada pela Secretaria de Políticas de Promoção da Igualdade Racial (Seppir) em desfavor de Timothy Martin Mulholland, presidente da Fundação Universidade de Brasília (FUB) , em face da não-aprovação da prestação de contas dos recursos públicos federais repassados à Universidade, por força do Convênio 15/2007-Seppir/PR, Siafi 597752, cujo objeto foi o desenvolvimento institucional do Conselho Nacional de Promoção da Igualdade Racial e a realização do VII Fórum Intergovernamental de Promoção da Igualdade Racial (VII Fipir) , assim descrito:
 (...) contribuir com o Planejamento e execução de ações e atividades integradas e articuladas para o fortalecimento e especialização de atores e organizações objetivando o desenvolvimento institucional do Fórum Inter-governamental de Promoção da Igualdade Racial (CNPIR) , nos exercícios de 2007/2010. (...) (peça 1, p. 124) 
O Convênio 15/2007 previu R$ 18.599.803,20 para a execução do objeto, dos quais, R$ 18.047.803,20 seriam repassados pela concedente e R$ 552.000,00 corresponderiam à contrapartida. 
Em razão da rescisão do ajuste pela concedente, em 8/7/2009 (peça 2, p. 22 e 23) , foram efetivamente transferidos R$ 2.578.257,60, em uma parcela, mediante a nota de movimentação de crédito 2007NC000117, de 17/12/2007 (peça 1, p. 157) , creditados na conta específica do ajuste em 18/12/2007.
A rescisão unilateral da avença pela Seppir/PR decorreu do descumprimento, por parte da FUB, de obrigações descritas no inciso II, do Termo Simplificado de Convênio (peça 1, p. 124 e 125 e peça 2, p. 19) .
O ajuste deveria viger originalmente de 13/12/2007 a 31/12/2010 (peça 1, p. 124 e 125) e, devido à rescisão unilateral, encerrou-se em 8/7/2009 (peça 2, p. 22) , com a data-limite para apresentação da prestação de contas expirada trinta dias após a ciência da rescisão pela convenente.
A gestão do Convênio 15/2007 e de outras avenças assinadas à mesma época foi delegada por Timothy Martin Mulholland a Alexandre Lima[footnoteRef:2], embora os respectivos objetos não se comunicassem com o campo profissional do responsável, que era administrador concursado da UnB, tampouco com a função regimental da unidade administrativa em que ele se encontrava, a Editora da Universidade de Brasília (EDU) . [2:  Ordenador de Despesas e Gestor do Convênio 15/2007, designado pelo Ato do Decanato de Administração 404/2007, de 20/12/2007, peça 32.] 
Em 17/12/2007, Timothy Martin Mulholland assinou o Termo de Ratificação de Dispensa de Licitação, com fundamento no art. 24, XIII, da Lei 8.666/1993, para a contratação da Fundação de Estudos e Pesquisas em Administração e Desenvolvimento (Fepad) , pelo valor de R$ 1.610.000,00 (Extrato e Dispensa de Licitação 629/2007, publicado no Diário Oficial da União em 18/12/2007, para a execução do objeto do ajuste) .
Após a renúncia de Timothy Martin Mulholland do cargo de presidente da FUB, Roberto Ramos de Aguiar tomou posse, em 15/4/2008, e permaneceu na gestão da fundação no período compreendido entre 15/4/2008 e 20/11/2008.
De 21/11/2008 a 20/11/2012, o cargo foi exercido por José Geraldo de Sousa Júnior, sendo que, em 28/8/2009, a FUB devolveu a parte não utilizada dos recursos descentralizados, por meio do Convênio 15/2007, conforme a Guia de Recolhimento da União 2009GR0000114, no valor de R$ 1.452.805,20, tendo em vista que, em razão de situações vivenciadas em 2008, a Universidade ficara incapacitada de dar continuidade aos projetos acordados (peça 2, p.24) e encaminhou, por meio do Ofício/DAF 19/2009, a prestação de contas (peça 2, p. 29 a 39) , que não foi aprovada pela concedente em razão da não-apresentação dos seguintes documentos comprobatórios (peça 2, p. 44 a 47) : 
"Não se encontra no processo o relatório de cumprimento do objeto, contendo as atividades desenvolvidas pelo convenente;
Não se encontram os contratos realizados com os profissionais listados nas despesas efetuadas no convênio bem como o currículo desses profissionais, relacionando com as metas alcançadas, que justifiquem as contratações;
Não consta o contrato com pessoa jurídica, relacionando com as metas desenvolvidas;
Não constam os materiais produzidos que foram objetos do convênio, tais como as cartilhas, materiais de suporte, informando a quem foram distribuídos os materiais e data da distribuição;
Não consta a relação dos participantes dos eventos realizados, com informações que possibilitem localizá-los, como: endereço residencial e comercial, telefones, endereço eletrônico, entre outras;
Não consta o relatório fotográfico contemplando momentos diversos da realização dos eventos."
O dirigente informou ainda, em 29/12/2010, em resposta à solicitação dos documentos supra relacionados, que a FUB não tinha acesso a eles em razão de a Fepad se encontrar, à época dos fatos, em fase de liquidação (peça 2, p. 43) . 
A aludida prestação de contas foi apresentada pela Editora UnB (EDU) , na condição de executora do objeto do convênio, que sinalizou terem sido gastos R$ 813.300,00 (oitocentos e treze mil e trezentos reais) com serviços de terceiros pessoa jurídica e R$ 312.152,40 (trezentos e doze mil, cento e cinquenta e dois reais e quarenta centavos) com serviços de terceiros pessoa física, no valor histórico total de R$ 1.125.452,40.
Do valor utilizado pela convenente (R$ 1.125.452,40) , foram debitadas da conta específica do ajuste, durante a gestão de Timothy Martin Mulholland (até 15/4/2008) , despesas que totalizaram o valor de R$ 1.066.143,60. 
O restante das despesas, no valor total de R$ 59.308,80, foi debitado em 16/4/2008 (R$ 18.909,60) , 26/6/2008 (R$ 36.319,20) e 13/11/2008 (R$ 4.080,00) , durante a gestão de Roberto Ramos de Aguiar (15/4/2008 a 20/11/2008) .
Inicialmente, apenas Timothy Martin Mulholland foi citado (peça 8) , tendo apresentado alegações de defesa (peça 15) . Após avaliar a resposta do ex-reitor, a então Secretaria de Controle Externo da Educação, da Cultura e do Desporto - atual Secretaria de Controle Externo da Educação (SecexEducação) - promoveu novas citações, dessa vez, dirigidas a FUB (peça 21) e a Timothy Martin Mulholland (peça 22) .
Antes que a FUB apresentasse sua defesa, a SecexEducação reavaliou as responsabilidades nesta TCE (instrução, peça 35) , e decidiu por citar também Alexandre Lima e Márcia de Albuquerque Rosalvos (peças 38 e 37, respectivamente) , gestores titular e substituto do convênio, respectivamente, sem prejuízo da manutenção da responsabilidade da FUB e de seu ex-presidente.
Todos esses responsáveis foram citados pelo débito decorrente da não-comprovação da regular aplicação dos recursos públicos repassados à FUB, no âmbito do Convênio 15/2007.
A unidade técnica propôs acolher as alegações da FUB e de Márcia Albuquerque Rosalvos Domingues e excluí-los do rol de responsáveis, em razão de não haver evidências de que os recursos tenham sido empregados em benefício da Universidade, tampouco de que Márcia tenha efetivamente substituído o gestor do convênio; bem como acolher as alegações de Timothy Martin Mulholland, sem indicar o julgamento de mérito das contas desses responsáveis.
Propôs ainda julgar irregulares as contas de Alexandre Lima, condenando-o ao recolhimento do débito histórico de R$ 1.125.452,40, além de lhe aplicar a multa prevista no art. 57 da Lei 8.443/1992. 
Em sua primeira manifestação nestes autos (peça 55) , o MP/TCU anuiu à proposta da unidade técnica quanto ao acolhimento das alegações de defesa da FUB e de Márcia Albuquerque Rosalvos Domingues. Discordou do encaminhamento proposto para Timothy Martin Mulholland, tendo em vista trechos do Processo Administrativo Disciplinar - PAD (Processo 00190.Processo 040623/2009-71) , mencionados nas alegações de defesa apresentadas pela FUB. Referido PAD culminou com a demissão do ex-presidente da FUB e de Alexandre Lima, em razão de violação do art. 117, inciso IX, c/c art. 132, incisos IV e XIII, todos da Lei no 8.112/1990, bem como do art. 10, caput e incisos I e VIII, da Lei no 8.429/1992.
Alinhei-me à proposta do MP/TCU de diligenciar a Comissão de PAD do Ministério da Educação com vistas à obtenção de cópia do aludido processo, a fim de que a unidade técnica efetuasse nova análise desta TCE, à luz das evidências colhidas pela referida comissão.
Após a avalição dos documentos constantes do PAD e com fundamento em outro processo em instrução na SecexEducação, o TC Processo 007.770/2013-8, a SecexEdudação identificou a responsabilidade da Fepad e de seus dirigentes (Cláudio de Moraes Machado, presidente, e Márcio Resende de Almeida, diretor administrativo-financeiro) , pela utilização irregular dos recursos repassados àquela fundação de apoio pela FUB.
Promoveram-se então novas citações dos responsáveis, incluindo Cláudio de Moraes Machado e Márcio Resende de Almeida. A Fepad não foi citada porque já estava com situação cadastral "baixada", conforme informação da Secretaria da Receita Federal (peça 72) .
Quanto ao débito, a SecexEducação considerou que: i) a parcela pendente de devolução dos recursos recebidos pela FUB da Seppir equivale a R$ 1.125.452,40; ii) daquele valor, foram transferidos R$ 813.300,00 para execução descentralizada pela Fepad e iii) a diferença entre aqueles dois valores equivale a R$ 312.152,40.
O débito foi dividido, para fins de citação, em dois blocos:
	Bloco
	Responsáveis
	Data
	Valor

	Bloco 1
 (parcela repassada à Fepad) 
	Timothy Martin Mulholland, Alexandre Lima e dirigentes da Fepad (Cláudio de Moraes Machado e Márcio Resende de Almeida) 
	28/3/2008
	R$ 151.000,00

				R$ 120.750,00

			9/4/2008
	R$ 541.550,00

	Bloco 2
	Timothy Martin Mulholland e Alexandre Lima
	18/12/2007
	R$ 312.152,40

	Total
	R$ 1.125.452,40

Realizadas as novas citações, os responsáveis, com exceção de Márcio Resende de Almeida, apresentaram suas alegações de defesa. 
Márcio Resende de Almeida foi citado por meio do Edital 0287/2019-Secomp-4 (peça 114) , tendo em vista a devolução, por motivos diversos, dos ofícios encaminhados aos endereços conhecidos do responsável (peças 84, 106, 107 e 108) , constantes do sistema informatizado da Receita Federal e de outras fontes pesquisadas (peça 98) . O responsável, entretanto, não compareceu aos autos, razão pela qual foi proposta sua revelia nos termos do art. 12, § 3º, da Lei 8.443/1992.
A SecexEducação considerou que Timothy Martin Mulholland, Alexandre Lima e Cláudio de Moraes Machado não foram capazes de elidir as irregularidades a eles atribuídas e propôs o julgamento pela irregularidade de suas contas e daquelas de Márcio Resende de Almeida, com fundamento no art. 16, inciso III, alíneas "b" e "c", da Lei 8.443/1992, em razão da ausência de comprovação da boa e regular aplicação dos recursos públicos federais repassados por meio do Convênio 15/2007, tanto aqueles referentes à parcela delegada pela FUB à Fepad, quanto aqueles executados diretamente pela EDU. 
Propôs ainda condenar os responsáveis a restituir ao Erário os débitos pelos quais foram citados e aplicar-lhes a multa prevista no art. art. 57 da Lei 8.443/1992, autorizando, desde logo, caso requerido, o parcelamento das dívidas.
O MP/TCU concordou com o encaminhamento proposto (peça 122) , sugerindo, adicionalmente, que constem no dispositivo as seguintes medidas:
"a) excluir a Fundação Universidade de Brasília (FUB) e a Sra Ma¿rcia de Albuquerque Rosalvos desta TCE;
b)	rejeitar as alegações de defesa apresentadas pelos Srs. Timothy Martin Mulholland, Alexandre Lima e Cláudio de Moraes Machado;
c)	dar ciência da deliberação que vier a julgar esta TCE aos responsáveis, à Sra Ma¿rcia de Albuquerque Rosalvos e à FUB;
d)	apensar cópia do acórdão que vier a julgar este processo ao TC Processo 007.770/2013-8."
II
Anuo à proposta da unidade técnica com as ressalvas do MP/TCU e incorporo suas análises às minhas razões de decidir, sem prejuízo de tecer considerações.
Preliminarmente, não ocorreu a prescrição quinquenal alegada por Cláudio de Moraes Machado.
Registro, quanto à prescrição da pretensão ressarcitória em processos de controle externo que, até o momento, não foi exarada, pelo STF, decisão com repercussão geral acerca do tema. 
Embora a questão tratada pelo RE 636.886/AL (tema 899 da repercussão geral) , frequentemente suscitado, restrinja-se à fase posterior à formação do título executivo, o TCU iniciou discussões acerca das premissas da prescritibilidade e eventual mudança de entendimento, no TC Processo 000.006/2017-3. 
O processo foi recentemente julgado por meio do Acórdão 459/2022-TCU-Plenário, de 9/3/2022, que ordenou à Secretaria-Geral de Controle Externo do TCU (Segecex)  "a formação de grupo técnico de trabalho para que, em processo apartado, apresente a este Plenário projeto de normativo que discipline, de forma completa e detalhada, o tema da prescrição da pretensão ressarcitória e da prescrição da pretensão punitiva no âmbito do controle externo, tendo por base jurisprudência predominante do Supremo Tribunal Federal, adequando-a às especificidades das diversas formas de atuação do Tribunal de Contas da União, devendo incluir, no estudo que fundamentará o projeto de normativo, avaliação do impacto das teses prescricionais discutidas sobre as responsabilidades e danos apurados nos processos em andamento no Tribunal, sobretudo os mais sensíveis, relevantes e de elevada materialidade".
Até que a matéria seja definitivamente reavaliada, em homenagem ao princípio do Colegiado, continuo aplicando a jurisprudência pacífica desta Corte, nos termos do Enunciado 282 da Súmula de Jurisprudência do TCU, segundo o qual "as ações de ressarcimento movidas pelo Estado contra os agentes causadores de danos ao Erário são imprescritíveis."
Quanto à prescrição da pretensão punitiva por esta Corte, aplico o entendimento fixado por meio do Acórdão 1441/2016-TCU-Plenário, que uniformizou a jurisprudência acerca dessa questão, segundo o qual, a pretensão punitiva do TCU subordina-se ao prazo geral de prescrição indicado no art. 205 do Código Civil, que é de 10 anos, contado da data de ocorrência da irregularidade sancionada, nos termos do art. 189 do Código Civil, sendo este prazo interrompido pelo ato que ordenar a citação, a audiência ou a oitiva do responsável. 
Neste caso, não houve a prescrição decenal da pretensão punitiva, tendo em vista que a irregularidade sancionada ocorreu em 7/8/2009, quando expirou o prazo para a apresentação da prestação de contas do Convênio 15/2007, e o ato que ordenou a citação dos responsáveis foi emitido em 24/6/2019 (peça 77) , em intervalo inferior a dez anos, portanto. 
No tocante ao mérito, transcrevo os quadros elaborados pelo MP/TCU (peça 122) contendo a descrição das condutas irregulares pelas quais cada responsável foi citado e a localização, nos autos, das respectivas citações:
"I - parcelas de débito nos valores de R$ 151.000,00 e R$ 120.750,00, ambas com data de ocorrência em 28/3/2008, e R$ 541.550,00, com data de ocorrência em 9/4/2008:
	RESPONSÁVEL/ QUALIFICAÇÃO
	CONDUTA
	OFÍCIO DE CITAÇÃO

	Timothy Martin Mulholland
Então presidente da FUB e signatário do Convênio 15/2007
	"transferir a execução do Convênio para a Fepad [Fundação de Estudos e Pesquisas em Administração e Desenvolvimento], mediante assinatura de contrato firmado entre a FUB e aquela fundação de apoio em 19/12/2007, contrariando a Clausula II, alíneas "a" e "i", do referido convênio, e sem adotar mecanismos de controle suficientes para que os objetivos pactuados fossem efetivamente alcançados, sobretudo por designar o Sr. Alexandre Lima, (...) , como gestor do convênio sem quaisquer salvaguardas que impedissem que toda a cadeia decisória estivesse sob a responsabilidade deste servidor" (peça 75, p. 14) 
	Peça 81

	Alexandre Lima 
Então diretor e ordenador de despesas da Editora Universidade de Brasília (EDU) e gestor do Convênio 15/2007
	"descumprir o dever de zelar pela boa e regular execução do ajuste, acompanhar e fiscalizar a execução do projeto e prestar contas das ações realizadas, nos prazos estabelecidos, consoante o disposto no art. 1º, incisos I e II, alíneas "a", "b", "c", e "f", do Ato do Decanato de Administração 406/2006" (peça 75, p. 14) 
	Peça 82

	Cláudio de Moraes Machado
Então presidente da extinta Fepad
	"não comprovar a adequada aplicação dos recursos recebidos para a execução do contrato 629/2007, firmado com a Fundação Universidade de Brasília em 19/12/2007" (peça 75, p. 15) 
	Peça 83

	Márcio Resende de Almeida 
Então diretor administrativo-financeiro da extinta Fepad
	"não comprovar a adequada aplicação dos recursos recebidos para a execução do contrato 629/2007, firmado com a Fundação Universidade de Brasília em 19/12/2007" (peça 75, p. 15) 
	Peças 84, 106,107 e 108; edital às peças 114 e 115

II - parcela de débito no valor de R$ 312.152,40, com data de ocorrência em 18/12/2007:
	RESPONSÁVEL
	CONDUTA
	OFÍCIO DE CITAÇÃO

	Timothy Martin Mulholland
	"deixar de adotar mecanismos de controle suficientes para que os objetivos pactuados no Termo de Convênio Seppir/PR 15/2007 fossem efetivamente alcançados, sobretudo por designar o Sr. Alexandre Lima, (...) , como gestor do convênio sem quaisquer salvaguardas que impedissem que toda a cadeia decisória estivesse sob a responsabilidade deste servidor" (peça 75, p. 15) 
	Peça 81

	Alexandre Lima
	"descumprir o dever de zelar pela boa e regular execução do ajuste, acompanhar e fiscalizar a execução do projeto e prestar contas das ações realizadas, nos prazos estabelecidos, consoante o disposto no art. 1º, incisos I e II, alíneas "a", "b", "c", e "f", do Ato do Decanato de Administração 406/2006" (peça 75, p. 15-16) 
	Peça 82

A conduta irregular de Timothy Martin Mulholland consistiu em transferir a execução do Convênio 15/2007 para a Fepad, mediante assinatura de contrato firmado entre a FUB e aquela fundação de apoio, em 19/12/2007, contrariando a Cláusula II, alíneas "a" e "i", do termo da avença, sem que fossem adotados mecanismos de controle suficientes para que os objetivos pactuados fossem efetivamente alcançados.
A alínea "i" da Cláusula II do Convênio 15/2007 condicionava eventual substabelecimento da execução do objeto daquele pacto à autorização prévia da concedente (peça 1, p. 125) , e, ainda assim, Timothy Martin Mulholland, pessoalmente, subcontratou a Fepad para a execução do objeto do convênio (peça 70, p. 6) , sem demonstrar a existência de autorização anterior e específica da Seppir. Ademais, a transferência irregular da execução do convênio foi infrutífera, pois o objeto pactuado não foi executado. 
No que concerne aos recursos executados diretamente pela Editora Universidade de Brasília (EDU) , a conduta de Timothy Martin Mulholland consistiu na ausência de adoção de mecanismos de controle suficientes para que os objetivos pactuados no Termo de Convênio 15/2007 fossem alcançados, sobretudo por designar Alexandre Lima como gestor da avença, sem salvaguardas que impedissem que toda a cadeia decisória estivesse sob a responsabilidade do servidor.
Destaco que, de acordo com documentos constantes do PAD, Timothy Martin Mulholland era conhecedor da maneira como Alexandre Lima administrava a EDU, cometendo diversas irregularidades. Embora ciente do modus operandi de Alexandre Lima, não tomou as devidas providências, restando configuradas a culpa in elegendo, por ter escolhido pessoa com idoneidade moral suspeita e, ainda, in vigilando, por ter conhecimento da situação e não ter feito cessar as irregularidades. 
Dos elementos acostados a estes autos, extrai-se que, ao tempo da assinatura do convênio (dezembro/2007) , Timothy Martin Mulholland já tinha contato profissional com Alexandre Lima há quase trinta anos (desde 1980) .
O ex-reitor esteve à frente da UnB no período de 14/11/2005 a 15/04/2008. Alexandre Lima foi Diretor Executivo da EDU no período de 22/02/2006 a 18/03/2008 e nomeado por Timothy Martin Mulholland como Diretor Interino da Agência de Desenvolvimento Institucional (ADI) , de agosto/2007 a fevereiro/2008, acumulando, portanto, dois cargos nesse período.
Desde 1993, Alexandre Lima já ocupava o cargo de Diretor da Editora, que se transformou, ao longo da sua gestão, numa agência de intermediação de contratações das fundações por órgãos públicos, sob falsa causa de dispensa de licitação, para posterior transferência do objeto contratado e dos recursos públicos a terceiros, inclusive o próprio Alexandre Lima e seus familiares.
A EDU, nos termos do artigo 41, inciso III, do Estatuto da UnB, e conforme noticiado em seu próprio site (www.editora.unb.br) tem como atribuição a publicação de livros, o apoio à confecção de textos para o ensino superior; o gerenciamento da distribuição e a comercialização de suas obras e a prestação de serviços nas áreas de sua competência. 
Portanto, inexiste razão a justificar que a gestão de um convênio executado por uma fundação de apoio privada seja realizada por um diretor da EDU, em área totalmente estranha à de sua atuação funcional.
Apesar de Timothy Martin Mulholland, em várias passagens do PAD, aventar a insuficiência das provas testemunhais para a conclusão acerca de sua culpa, alegando ausência de outros elementos comprobatórios de conduta irregular, aquele processo e ao menos mais três processos disciplinares resultaram na sua demissão e na demissão de Alexandre Lima da UnB, sugerindo a ação conjunta dos dois responsáveis (conforme portarias de demissão, peça 67) .
Nesse sentido, transcrevo trecho do PAD (Processo 00190.Processo 040623/2009-71) juntado a estes autos:
As irregularidades apuradas dizem respeito à execução dos convênios 15/2007 e 20/2007 celebrados com a Secretaria Especial de Políticas de Promoção e Igualdade Racial (SEPPIR) , com valor pactuado em R$ 18.599.903,20 (dezoito milhões, quinhentos e noventa e nove mil novecentos e três reais e vinte centavos) , que foram repassados à Editora UnB, responsável pela execução das atividades do convênio, sob orientação do ordenador de despesas e diretor executivo da Editora, Alexandre Lima. 
[...] 
No termo de indiciamento, cujo conteúdo fora reproduzido no relatório da CPAD, destacou-se que as irregularidades derivaram também da "relação de proximidade entre o indiciado Timothy Martin Mulholland e o outro acusado Alexandre Lima, que se sobrepunha ao interesse público e servia para manter a estrutura de poder da Universidade de Brasília", o que ficou comprovado pelos "indícios, os elementos e as provas testemunhais e documentais acostados aos autos". 
O relatório também foi conclusivo no sentido de que "As condutas foram comissivas e omissivas por parte do ex-reitor Timothy Mulholland eis que tinha pleno conhecimento dos fatos, o mesmo foi alertado diversas vezes, por diversas pessoas, sobre os desvios que vinham sendo praticados frequentemente, especialmente no âmbito da Editora da Universidade de Brasília, mas que claramente o indiciado se omitia no seu dever como autoridade máxima daquela Universidade e até mesmo acobertava sem nenhuma medida séria e severa foi tomada para coibir os desmandos e desvios que vinham acontecendo". (grifei) 
No Processo Administrativo Disciplinar (00190.042641/2009-98) , que também tratou de contratação irregular da Fepad por parte da FUB, em que ambos os responsáveis sofreram a pena de demissão; insatisfeito, o ex-Reitor buscou proteção judicial para anular o ato, interpondo alegações idênticas às apresentadas no PAD recebido nestes autos. 
O STJ, sem apontar vícios no referido PAD e identificando efetiva ação irregular de Timothy Martin Mulholland, indeferiu seu pleito na análise de mérito do Mandado de Segurança 21.859-DF, da relatoria da Ministra Regina Helena Costa, julgado em 28/11/2018 (peça 66) .
Em razão do contrato firmado com a FUB, a EDU repassou à Fepad R$ 813.300,00, por conta do projeto VII FIPIR, por meio das ordens bancárias 900684 (R$ 151.000,00) e 900685 (R$ 120.750,00) , ambas de 28/3/2008, e 900832 (R$ 541.550,00) , de 9/4/2008, sendo os recursos movimentados na conta da Fepad 18.820-4, da Agência 1236-X, do Banco do Brasil (peça 71, p. 3) . 
A CGU evidenciou diversas irregularidades por parte da Fepad na execução dos contratos decorrentes de dois convênios firmados entre a Seppir e a FUB (15/2007, objeto destes autos, e 20/2007) , além de vício na contratação daquela fundação de apoio, agrupadas nos seguintes achados de auditoria (peça 71) :
"3.2.2.1. Direcionamento na contratação da FEPAD para ações de apoio ao II CONAPIR e ao VII FIPIR (p. 3) 
3.2.2.2. Taxa administrativa de 7,5% cobrada pela FEPAD sem contraprestação compatível de serviços prestados para o II CONAPIR e o VII FIPIR (R$ 96.735,67) (p. 6) 
3.2.2.3. Desvio de R$ 440.000,00 da conta do projeto II CONAPIR para a conta administrativa da FEPAD (p. 7) 
3.2.2.4. Licitações montadas com documentos fraudulentos, a fim de dar suporte a despesas supostamente relacionadas com o projeto II CONAPIR (p. 9) 
3.2.2.5. Pagamento de R$ 179.420,03 à CAPRI TURISMO sem comprovação de fundamento nem de efetiva prestação de serviço ao projeto VII FIPIR (p. 11) 
3.2.2.6. Ausência de elementos técnicos, fundamentação legal e apreciação econômica dos gastos realizados no projeto VII FIPIR (p. 13) " 
Além disso, não havia adequada segregação dos recursos dos projetos a cargo da Fepad, que acabavam por se misturar nas contas da fundação de apoio, não sendo possível verificar qual parcela recebida foi aplicada na consecução do objeto do Convênio Seppir 15/2007.
Resta, portanto, comprovado o nexo de causalidade entre as condutas de Timothy Martin Mulholland e de Alexandre Lima e as irregularidades com resultado danoso. 
Ainda que parte das despesas do convênio tenham sido realizadas após o afastamento de Timothy Martin Mulholland do cargo de reitor da UnB, cabe-lhe a responsabilidade pela totalidade do débito referente aos recursos repassados, tendo em vista que os atos irregulares que originaram o dano foram orquestrados em sua gestão.
Não assiste razão ao responsável ao argumentar que o dever de restituir o Erário incumbe somente a quem diretamente geriu e executou o recurso. Os atos que lhe foram imputados estão permeados por conduta culposa ante a inobservância do dever de cuidado objetivo imposto a todas as pessoas de razoável diligência; a escolha do subordinado Alexandre Lima, com idoneidade moral suspeita, como gestor do convênio, e a falta do cuidado na supervisão que é dever do superior hierárquico em relação aos atos de subordinados, configurando culpa in vigilando e in elegendo, e ensejando a sua responsabilização solidária, juntamente com aqueles que diretamente geriram ou executaram o recurso.
Quanto a Cláudio de Moraes Machado e Márcio Resende de Almeida, presidente e diretor administrativo-financeiro da Fepad, respectivamente, antes de assumirem a entidade e de aquela fundação de apoio ser contratada para a execução do Convênio 15/2007, ocupavam cargos na EDU, unidade dirigida por Alexandre Lima, que foi designado como gestor do convênio, conforme a seguinte passagem (peça 71, p. 4) :
Quem assinou as propostas da FEPAD e os contratos com a FUB para executar o II CONAPIR e o VII FIPIR foi o Presidente Cláudio de Moraes Machado, CPF 39477380725, que até setembro/2007 era coordenador de projetos da EDU e coordenava o projeto Saúde Indígena da FUNSAUDE. A FEPAD também estava sob a direção administrativa e financeira de Márcio Resende de Almeida, CPF 21949697134, que até então setembro/2007 era responsável pelo setor financeiro da EDU. 
Por conseguinte, os gestores se afastaram da EDU para ingressarem na Fepad, que, três meses depois (em dezembro/2007) , firmou convênios com aquela editora, operacionalizados por seu antigo chefe, Alexandre Lima; situação essa demasiadamente suspeita, com evidente conflito de interesses.
O débito imputado aos dirigentes Fepad não se limita às irregularidades apontadas pela CGU, tendo em vista que não foi comprovada a regular execução do objeto pactuado entre a FUB e a Seppir, devendo os responsáveis responderem pela totalidade dos recursos recebidos da FUB/EDU (R$ 813.300,00) .
Feitas essas considerações, reitero meu alinhamento à proposta da unidade técnica com as ressalvas do MP/TCU para:
excluir a Fundação Universidade de Brasília (FUB) e Ma¿rcia de Albuquerque Rosalvos desta TCE;
considerar Márcio Resende de Almeida revel, prosseguindo com o feito, nos termos do art. 12, § 3º, da Lei 8.443/1992;
rejeitar as alegações de defesa apresentadas por Timothy Martin Mulholland, Alexandre Lima e Cláudio de Moraes Machado; e
julgar irregulares as contas de Timothy Martin Mulholland, Alexandre Lima, Cláudio de Moraes Machado e Márcio Resende de Almeida, nos termos do 16, inciso III, alíneas "b" e "c", da Lei 8.443/92, imputando-lhes as parcelas de débito, em regime de solidariedade, pelas quais foram citados, e a multa individual prevista no art. 57 da mesma Lei.
Ademais, ante a gravidade das condutas de Timothy Martin Mulholland e de Alexandre Lima, inabilito os responsáveis ao exercício de cargo em comissão ou função de confiança no âmbito da Administração Pública, pelo período de 5 anos, com fundamento no artigo 60 da Lei 8.443/1992 c/c artigo 270, §2º, do RI/TCU.
Ressalto que trago este processo a julgamento juntamente com o TC Processo 007.770/2013-8, TCE que trata do outro convênio firmado com a Seppir, em que também aplico, a Timothy Martin Mulholland, a pena de inabilitação para o exercício de cargo em comissão ou função de confiança no âmbito da Administração Pública. 
Por conseguinte, a contagem do prazo de cumprimento desta penalidade para Timothy Martin Mulholland deve observar os critérios estabelecidos no Acórdão 348/2016-TCU-Plenário, considerando o prazo máximo de 8 anos fixado pelo artigo 60 da Lei 8.443/1992 c/c artigo 270, §2º, do RI/TCU.
Por fim, deixo de autorizar, neste momento, o parcelamento das dívidas, o qual deverá ser requerido pela parte ou interessado e avaliado pelo relator; e determino que seja juntada cópia desta deliberação ao TC Processo 007.770/2013-8, também sob minha relatoria, que trata do Convênio 20/2007-Seppir/PR, com objeto muito semelhante ao da avença ora avaliada.
Os valores das parcelas de débito imputadas aos responsáveis, corrigidas até 14/3/2022, correspondem a: i) bloco 1: R$ 1.825.764,88; ii) bloco 2: R$ 715.497,44; totalizando R$ 2.541.262,32.
Pelo exposto, voto por que o Tribunal acolha a minuta de acórdão que ora submeto à deliberação do colegiado.
TCU, Sala das Sessões, em 6 de abril de 2022.
WALTON ALENCAR RODRIGUES 
Relator